ACORDAO-COMPLETO-2342870

ACÓRDÃO 1680/2019 ATA 27/2019 - PLENÁRIO

VISTOS, relatados e discutidos estes autos de auditoria realizada junto aos municípios de Araçagi e Pirpirituba, no Estado da Paraíba, para avaliar o desempenho e a regularidade dos serviços de transporte escolar;
ACORDAM os Ministros do Tribunal de Contas da União, reunidos em sessão do Plenário, ante as razões expostas pelo Relator, em:
9.1. determinar aos municípios de Araçagi e Pirpirituba, no Estado da Paraíba, com fulcro no art. 43, inciso I, da Lei 8.443/1992 c/c art. 250, inciso II, do Regimento Interno do TCU, que, no prazo de sessenta dias, adotem as seguintes providências:
9.1.1. efetuem planejamento adequado das rotas, frequências e horários do transporte escolar, de forma que todos os alunos sejam efetivamente atendidos e frequentem a escola com assiduidade, pontualidade e sem percorrer mais de 2 km a pé, utilizando como alternativa ao transporte terrestre em veículo motorizado, quando este não se mostrar adequado, como no caso de locais de difícil acesso, a aquisição de bicicletas, nos termos dos artigos 1º a 5º da Resolução/CD/FNDE/40/2010 e a página 6 do Guia do Transporte escolar do FNDE, onde consta que "para estes casos, o fornecimento de bicicletas poderá reduzir o tempo gasto nos percursos, atenuar o esforço daqueles que percorrem diariamente pequenas e médias distâncias para chegar à escola ou aos pontos dos barcos e dos ônibus escolares, e no trajeto de volta para casa, nas áreas rurais e urbanas”.
9.1.2. cobrem, mediante efetiva fiscalização e controle das empresas prestadoras de serviço de transporte escolar, assiduidade e pontualidade na prestação dos serviços contratados e, havendo reincidência, tome as medidas administrativas e legais pertinentes, a fim de evitar a repetição das falhas e a consequente evasão escolar;
9.1.3. garantam, mediante procedimentos regulares de contratação e fiscalização adequada, que os veículos utilizados no transporte escolar atendam às exigências legais e normativas, referentes à idade, manutenção e equipamentos de segurança, conforme previsto na Lei 9.503/1997, no Guia do Transporte Escolar do FNDE 1/2016 e na Resolução FNDE 3/2007; 
9.1.4. garantam, mediante procedimentos regulares de contratação e fiscalização adequada, que os veículos utilizados no transporte escolar atendam às exigências legais e normativas, referentes à adaptação para alunos com deficiência ou mobilidade reduzida, conforme art. 16 da Lei 10.098/2000, 39, § 3º, e 40, § 2º, do Decreto 5.296/2004 e do item 6 das normas ABNT NBR 14.022:2009 e ABNT NBR 15.450:2006, além das orientações presentes no Guia do Transporte Escolar do FNDE;
9.2. determinar ao Município de Araçagi/PB, com fulcro no art. 43, inciso I, da Lei 8.443/1992, que, no prazo de sessenta dias, adote as seguintes providências:
9.2.1. regularize a situação do transporte escolar na rota “Sítio Sipual a Canafístula e vice-versa”, que atende à escola municipal de ensino fundamental Luiz Barbosa, nos turnos manhã, tarde e noite, bem assim em outras rotas na mesma situação, no que se refere à não capacitação do condutor em curso de Formação de Condutor de Transporte Escolar, em desacordo com o art. 138, inciso V, da Lei 9.503/1997;
9.2.2. institua procedimentos de controle periódico sobre o transporte escolar terceirizado que permitam verificar a pontualidade, assiduidade, lotação, acidentes e efetiva prestação dos serviços, em atenção ao princípio constitucional da eficiência;
9.2.3. designe, formalmente, fiscais para os contratos de transporte escolar terceirizado para atuarem de forma coordenada com os procedimentos de controle a serem instituídos junto às escolas atendidas pelo serviço e atestarem a prestação dos serviços no ato da liquidação da despesa, de acordo com o art. 63 da Lei 4.320/1964 e 76 da Lei 8.666/93;
9.2.4. realize atesto da realização dos serviços de transporte escolar, pagos com recursos federais do Programa Nacional de Apoio ao Transporte do Escolar, de acordo com o art. 63 da Lei 4.320/1964 e o art. 36, §§ 1º e 2º, do Decreto 93.872/1986; 
9.3. determinar ao Município de Pirpirituba/PB, com fulcro no art. 43, inciso I, da Lei 8.443/1992, que, no prazo de sessenta dias, institua controles para realizar o pagamento de peças, pneus e serviços para os veículos da frota própria, observando a necessária formalização da etapa de solicitação da demanda, com os elementos legais pertinentes, nos termos dos arts. 14, 38, 60 e 61 da Lei 8.666/93;
9.4. recomendar ao Fundo Nacional de Desenvolvimento da Educação, com fulcro no art. 43, inciso I, da Lei 8.443/1992 c/c art. 250, inciso III, do Regimento Interno do Tribunal, que avalie a oportunidade e conveniência de orientar a ação dos Conselho de Acompanhamento e Controle Social do Fundeb para, no que se refere ao transporte escolar, manifestar conclusivamente acerca da qualidade dos serviços prestados e da observância aos requisitos de segurança estabelecidos nos arts. 136 a 139 da Lei 9.503/1997;
9.5. dar ciência ao Município de Araçagi/PB sobre relatos à equipe de auditoria a respeito de falta de zelo na prestação do serviço de transporte escolar, incluindo direção perigosa, pelo condutor José André Mendes da Silva (CPF XXX.620.787-XX) , que fazia a rota Sítio Sipual – Canafístula;
9.6. dar ciência ao FNDE que nos municípios de Araçagi e Pirpirituba, no Estado da Paraíba, foram verificadas as seguintes irregularidades:
9.6.1. ausência de equipamentos obrigatórios nos veículos utilizados no transporte escolar, ocorrência que contraria o disposto nos arts. 105, incisos I a III e V a VII, e 136, incisos IV e VI, da Lei 9503/1997, além das orientações contidas no Guia do Transporte Escolar do FNDE;
9.6.2. existência de equipamentos obrigatórios de segurança sem condições de uso, nos veículos utilizados no serviço de transporte escolar, ocorrência que contraria o disposto nos arts. 105, incisos I a III e V a VII, e 36, incisos IV e VI, da Lei 9503/1997, além das orientações contidas no Guia do Transporte Escolar do FNDE;
9.6.3. existência de veículos escolares não adaptados para alunos com deficiência e/ou mobilidade reduzida, ocorrência que infringe as normas dos arts. 16 da Lei 10.098/2000, 39, § 3º, e 40, § 2º, do Decreto 5.296/2004 e do item 6 das normas ABNT NBR 14.022:2009 e ABNT NBR 15.450:2006, além das orientações presentes no Guia do Transporte Escolar do FNDE;
9.6.4. ausência ou deficiência na manutenção e conservação dos veículos utilizados no transporte escolar, ocorrência que constitui inobservância ao disposto nos arts. 136, inciso II, e 230, incisos XVIII, XIX, XXII, da Lei 9.503/1997, e às orientações contidas no Guia do Transporte Escolar do FNDE;
9.6.5. existência de alunos que percorrem mais de 2 Km para chegar aos pontos de embarque / desembarque do transporte escolar, contrariando o princípio da eficiência, previsto no art. 37, caput, da CF/88, e as orientações contidas nos arts. 1º a 4º da Resolução/CD/FNDE 40/2010;
9.6.6. realização de diversos pagamentos de serviços de transporte escolar prestados no município de Araçagi/PB, no período de 16 a 31 de julho de 2018 (total de R$ 19.680,51) e mês de agosto/2018 (total de R$ 8.991,00) , com recursos federais do Programa Nacional de Apoio ao Transporte do Escolar (conta Ag. 1455-9, C/C 8338-0, do Banco do Brasil) , sem que houvesse atesto de realização dos serviços, em desacordo com o art. 63 da Lei 4.320/1964; art. 36, §§ 1º e 2º, do Decreto 93.872/1986;
9.6.7. não capacitação de condutor no curso de Formação de Condutor de Transporte Escolar, em desacordo com o Art. 138, inciso V, da Lei 9.503/1997, na rota “Sítio Sipual a Canafístula e vice-versa”, que atende à escola municipal de ensino fundamental Luiz Barbosa, nos turnos manhã, tarde e noite, no Município de Araçagi/PB; 
9.6.8. ausência de controles e não observância da necessária formalização da etapa de solicitação da demanda, com os elementos legais pertinentes, nos termos dos arts. 14, 38, 60 e 61 da Lei 8.666/93, para realização de pagamentos de peças, pneus e serviços para os veículos da frota própria, no Município de Pirpirituba/PB;
9.7. dar ciência das irregularidades identificadas nesta auditoria ao Departamento de Trânsito da Paraíba, a fim de que sejam adotadas as providências necessárias para assegurar que o transporte escolar ofertado por meio terrestre tenha as condições de segurança e trafegabilidade requeridas;
9.8. dar ciência desta deliberação, acompanhada do relatório de auditoria, ao Tribunal de Contas do Estado da Paraíba, à Coordenação de Apoio Operacional às Promotorias de Justiça de Educação da Paraíba, às Promotorias de Justiça das Comarcas de Araçagi/PB e Pirpirituba/PB, ao Ministério Público Estadual da Paraíba, à Procuradoria da República e à Controladoria Geral da União (CGU) no Estado da Paraíba, aos Conselhos do CACs Fundeb dos entes auditados e ao FNDE;    
9.9. determinar que a SecexEducação monitore o cumprimento das determinações realizadas por meio desta deliberação.

Auditoria realizada sob a forma de fiscalização de orientação centralizada (FOC), cujo objeto é a verificação da conformidade dos serviços de transporte escolar em municípios do Estado da Paraíba.

Fundo Nacional de Desenvolvimento da Educação; Município de Araçagi - PB; Município de Pirpirituba - PB.

3. Interessados/Responsáveis:
3.1. Responsáveis: Denilson de Freitas Silva (XXX.698.624-XX); Murilio da Silva Nunes (XXX.760.584-XX).

13.1. Ministros presentes: José Mucio Monteiro (Presidente), Walton Alencar Rodrigues (Relator), Benjamin Zymler, Augusto Nardes, Raimundo Carreiro, Ana Arraes, Bruno Dantas e Vital do Rêgo.
13.2. Ministro-Substituto convocado: Augusto Sherman Cavalcanti.
13.3. Ministros-Substitutos presentes: Marcos Bemquerer Costa e André Luís de Carvalho.

WALTON ALENCAR RODRIGUES

Trata-se de Relatório de Auditoria realizada sob a forma de fiscalização de orientação centralizada (FOC) , cujo objeto é a verificação da conformidade dos serviços de transporte escolar em municípios do Estado da Paraíba, custeados complementarmente com recursos do Fundo Nacional de Desenvolvimento da Educação (FNDE) , à conta do Programa Nacional de Apoio ao Transporte Escolar (PNATE) e do Programa Caminho da Escola.
	Adoto, como relatório, a instrução da então Secex-PB (peças 48-50) :
I. Contextualização
I.1. Diretrizes finalísticas e competências para o transporte escolar no Brasil
1.	A Constituição Federal de 1988, em seu art. 205, dispõe que a educação, direito de todos e dever do Estado e da família, será promovida e incentivada com a colaboração da sociedade, visando ao pleno desenvolvimento da pessoa, seu preparo para o exercício da cidadania e sua qualificação para o trabalho. Insere-se, portanto, a educação entre um conjunto de direitos consagrados como sociais, que têm como inspiração o valor da igualdade material entre as pessoas:
Constituição Federal
Art. 205. A educação, direito de todos e dever do Estado e da família, será promovida e incentivada com a colaboração da sociedade, visando ao pleno desenvolvimento da pessoa, seu preparo para o exercício da cidadania e sua qualificação para o trabalho.
2.	Sabe-se que o educando, em especial o mais carente, possui inúmeras dificuldades para se manter na escola, uma vez que amiúde lhe falta uma e/ou muitas das condições acessórias básicas e necessárias, tais como: alimentação, transporte, vestuário e material didático para uso diário. Por essas razões, a mera oferta do ensino público gratuito, muitas vezes, não é suficiente para permitir o acesso desse aluno à escola ou mesmo para assegurar a sua permanência e progressão no ensino.
3.	Foi considerando essa realidade que o constituinte fixou ao Estado, lato sensu, não só a obrigação de fornecer o ensino gratuito em todos os níveis, como também assegurar ao educando condições para que ele frequente regularmente a escola e dela não se evada. Não por acaso o art. 208, inciso VII, da Constituição Federal, apregoa que o dever do Estado para com a educação será efetivado mediante a garantia, dentre outras coisas, de programas suplementares de material didático-escolar, transporte, alimentação e assistência à saúde:
Constituição Federal
Art. 208. O dever do Estado com a educação será efetivado mediante a garantia de:
 (omissis) 
VII - atendimento ao educando, em todas as etapas da educação básica, por meio de programas suplementares de material didático escolar, transporte, alimentação e assistência à saúde. 
4.	Nesse jaez, as três esferas de governo têm a obrigação de assegurar o transporte escolar a seus educandos. Nesse contexto, a competência dos entes federativos foi inicialmente fixada pela Lei 9.394/1996 (Lei de Diretrizes Básicas da Educação Nacional – LDB/EN) , a qual, com nova redação dada pela Lei 10.709/2003, explicita, em seus artigos 10 e 11, a obrigação dos estados e municípios para com os alunos matriculados em suas respectivas redes oficiais de ensino:
Lei 9.394/1996 (Lei 10.709/2003) .
Art. 10. Os Estados incumbir-se-ão de:
 (omissis) 
VII - assumir o transporte escolar dos alunos da rede estadual.
Art. 11. Os Municípios incumbir-se-ão de:
 (omissis) 
VII - assumir o transporte escolar dos alunos da rede municipal.
5.	Entrementes, após polêmica em torno da responsabilidade pelo transporte de alunos das escolas estaduais, residentes nas zonas rurais dos municípios, e que precisavam se deslocar até as respectivas sedes para estudar, a Lei 10.709/2003, em seu art. 3º, alterou os artigos 10 e 11 da LDB/EN, prevendo a possibilidade de cooperação entre os entes federativos em prol da educação:
Lei 10.709/2003
Art. 3º Cabe aos Estados articular-se com os respectivos Municípios, para prover o disposto nesta lei da forma que melhor atenda aos interesses dos alunos.
6.	Assim, criou-se a possibilidade de a administração municipal firmar, com governos estaduais e/ou com a administração federal, termos de parceira/cooperação para transporte escolar dos alunos da rede estadual e/ou federal de ensino que residam em seu território.
7.	Na consecução de suas obrigações para com o transporte escolar, a União, por intermédio do Fundo Nacional de Desenvolvimento da Educação – FNDE, faz uso de dois programas: o Programa Nacional de Apoio ao Transporte Escolar – Pnate e o Programa Caminho da Escola.
8.	Instituído pela Lei 10.880/2004, o Pnate consiste na transferência automática de recursos financeiros a estados, Distrito Federal e municípios, sem necessidade de convênio ou outro instrumento congênere, cujo fim é oferecer serviços de transporte escolar, nos termos da LDB/EN, mediante assistência financeira em caráter suplementar, calculada com base no número de alunos da educação básica pública residentes em área rural que necessitem de transporte:
Lei 10.880/2004
Art. 2º. Fica instituído o Programa Nacional de Apoio ao Transporte do Escolar - PNATE, no âmbito do Ministério da Educação, a ser executado pelo Fundo Nacional de Desenvolvimento da Educação - FNDE, com o objetivo de oferecer transporte escolar aos alunos do ensino fundamental público, residentes em área rural, por meio de assistência financeira, em caráter suplementar, aos Estados, ao Distrito Federal e aos Municípios, observadas as disposições desta Lei. 
9.	Tal dispositivo foi depois alterado pela Lei 11.947/2009, que ampliou seu alcance para os alunos da educação básica pública, abrangendo o ensino infantil, fundamental e médio, incluindo todas as modalidades e programas de ensino: educação de jovens e adultos, educação especial, educação profissional e tecnológica, educação do campo, educação escolar indígena, educação escolar quilombola e educação à distância (quando necessário) . 
10.	Por sua vez, o Caminho da Escola, criado em 2007 e disciplinado pelo Decreto 6.768/2009, compreende a aquisição, por meio de pregão eletrônico para registro de preços, de veículos (ônibus, embarcações e bicicletas) padronizados para o transporte do escolar. Essa aquisição é feita por meio de recursos orçamentários do Ministério da Educação, de linha especial de crédito do Banco Nacional de Desenvolvimento Econômico e Social (BNDES) ou de recursos próprios dos entes federativos que aderirem ao programa.
11.	O Caminho da Escola tem por objetivos renovar a frota de veículos escolares, garantir segurança e qualidade ao transporte dos estudantes e contribuir para a redução da evasão escolar, ampliando, por meio do transporte diário, o acesso e a permanência na escola dos estudantes matriculados na educação básica da zona rural das redes estaduais e municipais. Também visa à padronização dos veículos de transporte escolar, à redução dos preços dos veículos e ao aumento da transparência nessas aquisições.
12.	Posteriormente, a Lei 12.816/2013, em seu art. 5º, definiu que a União, por intermédio do Ministério da Educação, apoiará os sistemas públicos de educação básica dos estados, Distrito Federal e municípios na aquisição de veículos para transporte de estudantes, na forma do regulamento.
I.2. Normas operacionais e regulamentares do transporte escolar
13.	Em linhas gerais, os veículos autorizados a transportar escolares devem observar os mesmos requisitos e condições exigidos pelas normas do Código de Trânsito Brasileiro (CTB) e pela Marinha do Brasil para o transporte de passageiros, a exemplo do que ocorre com ônibus, micro-ônibus, vans, bicicletas e embarcações. 
14.	Segundo o Guia do Transporte Escolar disponibilizado pelo FNDE, em algumas regiões em que as estradas são precárias ou não existem veículos apropriados para este tipo de vias, o Departamento Estadual de Transito - Detran pode autorizar o transporte de alunos em carros menores, de passeio, desde que os veículos sejam adaptados para tal fim. A grande maioria dos veículos incluídos nesta situação de excepcionalidade são camionetes, mais adaptadas ao tráfego em vias malconservadas ou em pavimentos não asfálticos.
15.	No que se refere aos veículos terrestres utilizados no transporte escolar, o instituto disciplinador é o CTB, mais precisamente, seus artigos 136 a 139:
Código de Trânsito Brasileiro. 
Art. 136. Os veículos especialmente destinados à condução coletiva de escolares somente poderão circular nas vias com autorização emitida pelo órgão ou entidade executivos de trânsito dos Estados e do Distrito Federal, exigindo-se, para tanto: 
I - registro como veículo de passageiros; 
II - inspeção semestral para verificação dos equipamentos obrigatórios e de segurança; 
III - pintura de faixa horizontal na cor amarela, com quarenta centímetros de largura, à meia altura, em toda a extensão das partes laterais e traseira da carroçaria, com o dístico ESCOLAR, em preto, sendo que, em caso de veículo de carroçaria pintada na cor amarela, as cores aqui indicadas devem ser invertidas; 
IV - equipamento registrador instantâneo inalterável de velocidade e tempo; 
V - lanternas de luz branca, fosca ou amarela dispostas nas extremidades da parte superior dianteira e lanternas de luz vermelha dispostas na extremidade superior da parte traseira; 
VI - cintos de segurança em número igual à lotação; 
VII - outros requisitos e equipamentos obrigatórios estabelecidos pelo CONTRAN. Art. 137. A autorização a que se refere o artigo anterior deverá ser afixada na parte interna do veículo, em local visível, com inscrição da lotação permitida, sendo vedada a condução de escolares em número superior à capacidade estabelecida pelo fabricante. 
Art. 138. O condutor de veículo destinado à condução de escolares deve satisfazer os seguintes requisitos: 
I - ter idade superior a vinte e um anos; 
II - ser habilitado na categoria D; 
III - (VETADO) 
IV - não ter cometido nenhuma infração grave ou gravíssima, ou ser reincidente em infrações médias durante os doze últimos meses; 
V - ser aprovado em curso especializado, nos termos da regulamentação do CONTRAN. 
Art. 139. O disposto neste Capítulo não exclui a competência municipal de aplicar as exigências previstas em seus regulamentos, para o transporte de escolares.
16.	Ainda no que tange às normas do CTB, exigem-se dos condutores ao transporte escolar os seguintes requisitos mínimos:
a) idade superior a 21 anos;
b) habilitação para dirigir veículos na categoria D;
c) ter sido submetido a exame psicotécnico com aprovação especial para transporte de alunos;
d) ter se formado em curso de Formação de Condutor de Transporte Escolar;
e) não ter cometido falta grave ou gravíssima nos últimos doze meses.
17.	Especificamente em relação aos veículos do transporte escolar, o Código exige que sejam vistoriados periodicamente duas vezes ao ano, além das inspeções ordinárias a que todos os veículos devem ser submetidos, quando devem ser verificados, pelo menos, os itens de segurança e equipamentos obrigatórios a seguir:
a) cintos de segurança em boas condições e para todos os passageiros;
b) grade separando os alunos da parte onde fica o motor;
c) seguro contra acidentes;
d) tacógrafo;
e) apresentação diferenciada, com pintura de faixa horizontal na cor amarela nas laterais e traseira, contendo a palavra Escolar na cor preta.
18.	Além disso, exige-se que todos os veículos usados no transporte de escolares disponham de autorização especial, expedida pela Divisão de Fiscalização de Veículos e Condutores do Detran ou pela Circunscrição Regional de Trânsito (Ciretran) . Tal autorização deve estar fixada na parte interna do veículo, em local visível. 
19.	Por fim, por recomendação do FNDE, os veículos utilizados no transporte de escolares devem ter no máximo sete anos de uso.
20.	Já quanto às embarcações, o Guia do Transporte Escolar do FNDE exige que estejam equipadas com coletes salva-vidas na mesma proporção de sua lotação, ter registro na Capitania dos Portos e manter a autorização para trafegar fixada na parte interna, mas em local visível. Seus condutores, além das exigências pessoais pertinentes à idade e à capacitação também requeridas aos condutores de veículos terrestres, devem ser habilitados e possuir matrícula na Capitania dos Portos de sua jurisdição, recomendando-se ainda que as embarcações possuam:
a) cobertura para proteção contra o sol e a chuva; 
b) grades laterais para proteção contra quedas; 
c) boa qualidade e bom estado de conservação.
21.	Ademais, de forma genérica, os veículos que transportam escolares devem estar adaptados a pessoas com deficiência ou com mobilidade reduzida, de forma a atender ao disposto nos arts. 8º, 46 e 48 da Lei 13.146/2015 (Estatuto da Pessoa com Deficiência) e art. 16 da Lei 10.098/2000.
I.3. Aplicação dos recursos alocados no transporte escolar 
22.	De ordinário, a frota oficial dos municípios é insuficiente para a prestação dos serviços de transporte escolar. Daí a necessidade de os entes federativos locarem veículos para o transporte dos alunos de sua rede de ensino, a exemplo de ônibus, micro-ônibus, vans, kombis, caminhonetes e embarcações. 
23.	Como referenciado, os recursos transferidos aos municípios pela União por meio do Pnate são limitados e possuem caráter apenas suplementar. Assim, o transporte escolar no âmbito municipal é custeado, também, com recursos próprios, em sua maioria, oriundos da parcela dos 40% do Fundo de Manutenção e Desenvolvimento da Educação Básica e de Valorização dos Profissionais da Educação - Fundeb, sendo empregados no pagamento de despesas com combustíveis, lubrificantes, locação de veículos, manutenção, registros, seguros, taxas etc.
24.	Adicionalmente, na maioria das UFs, como se dá no caso do Maranhão, há programas estaduais ou a prática de celebração de convênios para suplementação de recursos e/ou doação de veículos para municípios que assumem o compromisso de transportar alunos da rede estadual de ensino.
25.	Comumente, a contratação dos serviços de transporte escolar decorre de procedimento licitatório ou diretamente, mediante dispensa ou inexigibilidade de licitação. Em qualquer das hipóteses, tanto os procedimentos licitatórios quanto as contratações diretas devem obedecer aos ditames das leis 8.666/1993 e 10.520/2002 e legislação correlata, bem como devem ser observados os dispositivos referentes à execução financeira e orçamentária constantes da Lei 4.320/1964 e normativos pertinentes, sem prejuízo de outras de similar natureza.
II. Introdução 
II.1. Deliberação que originou o trabalho 
26.	Em cumprimento ao Despacho de 20/08/2018 do Min. Walton Alencar Rodrigues (TC Processo 014.834/2018-9) , realizou-se a auditoria nas Prefeituras Municipais de Araçagi/PB e Pirpirituba/PB e no Fundo Nacional de Desenvolvimento da Educação, no período compreendido entre 17/10/2018 e 14/12/2018.
27.	Para a escolha dos entes auditados, foram considerados os seguintes critérios: municípios médios (população em torno de 50.000 habitantes) ou pequenos; municípios com transporte escolar terrestre e aquático (obs.: no que tange ao transporte aquático, embora as respostas aos questionários aplicados aos secretários municipais de educação da Paraíba apontem que 5% dos municípios respondem utilizem embarcações no transporte escolar - peça 18, p. 24, na fase de planejamento da auditoria, não foi detectado nenhum município com transporte aquático, o que veio a corroborado por informação prestada pela Capitania dos Portos da Paraíba – peça 6) ; municípios próximos, para otimizar o tempo de deslocamento da equipe e potencializar o trabalho em campo; não ter sido auditado por outro órgão de controle, interno ou externo, nos últimos três anos; encontrar-se em pleno período letivo na época da auditoria.
II.2. Visão geral do objeto 
II.2.1. Perfil do Transporte Escolar no Estado da Paraíba
28.	Para além dos municípios auditados pelas equipes do TCU, TCEs e TCM/PA, foi elaborado e enviado, pela equipe de coordenação da FOC, questionário eletrônico para os secretários municipais de educação dos estados do MA, CE, AL, BA, ES, MG, PA, PB, PI, SE e TO, alcançando 1.588 municípios, com percentual médio de 59,8% de respostas. 
29.	Elaborado na ferramenta de pesquisa Google Forms, esta pesquisa eletrônica corresponde à síntese do questionário presencial aplicado aos secretários de educação dos municípios auditados e aborda os principais aspectos delineados no escopo da fiscalização no transporte escolar, considerando as 3 grandes áreas de abrangência e os temas de relevância priorizados na matriz de planejamento, de forma que as respostas, embora de natureza declaratória, servem para delinear o atual perfil do transporte escolar nos estados abrangidos pela FOC.
30.	No caso do Paraíba, a adesão ao questionário foi de aproximadamente 65% do universo consultado (223 municípios) . A par das respostas obtidas, cujo extrato de pesquisa consta da peça 18, gerado em 10/12/2018, pode-se destacar as seguintes características do transporte escolar neste estado.
31.	Inicialmente, registra-se que menos de 10% dos municípios respondentes no Estado declaram possuir regulamento próprio para o transporte escolar, sendo que estes serviços, em sua maioria (69%) , são prestados parte pelo município e parte mediante terceirização, mostrando-se relevante o percentual em que o município presta diretamente estes serviços (30%) . Somente cerca de 1%, na Paraíba, pelo menos entre os respondentes da pesquisa, declararam haver terceirização integral do transporte escolar.
32.	Quanto à natureza do transporte escolar ofertado, todos os municípios utilizam veículos terrestres, enquanto as embarcações são realidade em apenas 5% deles. 
33.	Acerca da universalização do atendimento e do financiamento do transporte escolar, as respostas obtidas permitem inferir que: 
a)	em aproximadamente 10% dos municípios, o transporte escolar não atende à totalidade dos alunos que dele necessitam;
b)	cerca de 94% dos respondentes declaram que transportam alunos da rede estadual, que somente 88% dos municípios recebem ajuda financeira deste este federativo para tal fim, seja mediante convênio (69%) , seja por meio da adesão a programa específico de financiamento (21%) ; 10% declaram não receber apoio financeiro do governo estadual;
c)	entre os municípios que recebem recursos estaduais, 73% apontam a insuficiência desses repasses para cobrir os custos dos transportes dos alunos da rede estadual, enquanto apenas 21% consideram que as transferências são compatíveis com os custos do transporte;
d)	a quase totalidade (98%) dos respondentes declara não participar de convênio ou consórcio com outros municípios para oferta de serviços de transportes escolar;
e)	em 17% dos municípios, existem alunos que percorrem mais de 2 km a pé entre suas residências e o ponto de embarque/desembarque do transporte escola, percentual que ganha relevância quando se atesta que 13% desconhecem se estes fatos ocorrem ou não em seus domínios;
f)	74% dos secretários declaram conhecer o número exato de alunos portadores de deficiência ou com dificuldade de locomoção que estudam na rede municipal de ensino, enquanto 12% informam desconhecer esses números. De outra face, em apenas 8% dos municípios, todos os veículos são adaptados para atender a alunos com deficiência ou com dificuldade de locomoção, enquanto 8% não possuem veículos adaptados em sua frota e 73% afirmam que apenas parte dos veículos são adaptados.
34.	As rotas do transporte escolar são dimensionadas/planejadas, em maior frequência, com base nos critérios de quilometragem percorrida, quantitativo de alunos transportados, proximidade de escolas-polo e tipo de veículo utilizado na rota, nesta ordem. Neste ponto, chama atenção a baixa utilização do georreferenciamento dos percursos como critério para dimensionamento/planejamento das rotas. 
35.	No que tange ao controle administrativo do transporte escolar, 69% afirmam controlar a assiduidade e a pontualidade dos prestadores de serviços, 8% declaram que o controle se dá de forma eventual, enquanto 23% admitem não controlar, sob nenhuma forma, tais dimensões dos serviços. Por outro lado, 58% dizem possuir servidor designado para acompanhamento dos serviços terceirizados de transporte escolar, enquanto 36% admitem não possuir servidor especificamente designado para esse fim. Ademais, 91% afirmam que controlam despesas com combustíveis e lubrificantes da frota do município empregada no transporte escolar, ao passo que 8% dizem não utilizar procedimentos para controle destas despesas. 
36.	Sob outra vertente, para 18% dos secretários municipais, a atuação CACS/Fundeb (Conselho de Acompanhamento e Controle social do Fundo de Manutenção e Desenvolvimento da Educação Básica) se restringe à emissão de parecer financeiro anual nas contas do Pnate/FNDE. Todavia, para 82% dos respondentes, a atuação do conselho abrange também a fiscalização dos serviços de transporte escolar, o encaminhamento de denúncias sobre irregularidades e a sugestão de melhorias. Ainda sobre o CACS/Fundeb, 10% declaram haver contas do Pnate dos exercícios de 2015-2017 pendentes de apreciação e/ou remessa ao FNDE, ao passo que 90% informam não haver pendência dessa natureza em seus municípios.
37.	Na composição das frotas utilizadas no transporte escolar, considerando veículos próprios e alugados, os ônibus são os veículos com maior incidência, seguidos dos micro-ônibus, vans/kombis, carros de passeio e caminhonetes, nessa ordem. Quanto à idade média da frota, para os veículos terrestres de propriedade dos municípios, 71% têm entre três e sete anos e 29% têm mais de sete anos de uso. Para os veículos de terceirizadas, 38% têm entre três e sete anos, 45% têm mais de sete anos de uso e 4% apresentam menos de três anos de fabricação.
38.	Para os veículos terrestres utilizados no transporte escolar, próprios ou alugados, 91% dos municípios afirmam que foram submetidos, nos últimos dois anos, à inspeção semestral de segurança junto ao órgão estadual de trânsito. Entre as embarcações, somente 1% declarou realizar inspeções regulares junto à Capitania dos Portos, enquanto 4% admitem não atender a esta exigência de segurança.
39.	Quanto ao estado de conservação dos veículos terrestres do transporte escolar, em linhas gerais, os entrevistados consideram a frota contratada/terceirizada em melhor estado de conservação que aquela de propriedade dos entes municipais. Neste sentido, para 6%, a frota municipal é ótima, para 50% é boa, para 38%, é regular e, para 6%, é péssima. Já os veículos das contratadas estão em bom estado de conservação para 59% dos respondentes, em estado regular, para 24%, e em péssimo estado, para 4%. 
40.	No que toca à manutenção, 46% informam controlar manutenções obrigatórias em todos os veículos utilizados no transporte escolar, contra 52% que realizam este controle somente em seus próprios veículos e 1% que simplesmente não controlam manutenções em veículos escolares. Não por acaso, quase 22% dos municípios admitem possuir, na sua frota própria, veículos e embarcações escolares sem condições de uso, abandonados, batidos ou depredados
41.	Por fim, 99% dos respondentes repelem a ocorrência de desvio de finalidade no uso de veículos escolares, declarando que, além da condução dos estudantes na ida e volta às aulas, estes somente são empregados em eventos educacionais e culturais.
42.	Entre os requisitos mínimos que devem ser exigidos dos condutores do transporte escolar terrestre, o menos observado nos municípios que responderam ao questionário é a matrícula específica no Detran como condutor de transporte escolar; seguido pela exigência de aprovação em exame psicotécnico especial para transporte de alunos e pela aprovação em curso especializado de condutor. Cabe destacar que 3 entre os respondentes admitiram não exigir nenhum destes requisitos dos condutores de veículos terrestres. 
43.	Já entre os condutores de embarcações, os requisitos obrigatórios menos observados são, pela ordem: possuir Caderneta de Inscrição e Registro (CIR) , aprovação em exame psicotécnico especial para transporte de alunos e ter idade superior a 18 anos. De mesma forma, 1 município admite não exigir nenhum destes requisitos dos condutores de embarcações escolares.
44.	Embora não soe obrigatório nos normativos do FNDE ou em normas específicas, cabe destacar que 12% dos municípios declaram possuir monitores presenciais em todos os veículos do transporte escolar; 44% informam possui-los em alguns veículos da frota, ao passo que 44% admitem não contar com a atuação desses profissionais em seus veículos escolares.
45.	Adentrando ao tema da aplicação dos recursos, a modalidade de licitação mais utilizada para contratar serviços de transporte escolar no Estado é o pregão presencial, seguido pela tomada de preços, concorrência, pregão eletrônico, dispensa de licitação e convite. Entre os respondentes, ninguém fez uso de inexigibilidade de licitação neste exercício de 2018.
46.	Nesse jaez, os principais entraves ao processo licitatório declarados pelos respondentes, pela ordem, cuidam da limitação de recursos financeiros; da inexistência ou escassez de prestadores de serviços no município/região; da falta de interessados em participar das licitações; e da definição de critérios para estimar preços.
47.	Na fase de planejamento dos certames, os critérios mais utilizados para especificação do objeto da futura contratação são, respectivamente: a quilometragem percorrida por veículo; o número de rotas atendidas; o tipo de veículo a ser utilizado na rota; a quantidade de alunos transportados; o tipo de pavimento (asfalto, areia, barro etc.) do percurso da rota; e, por último, o custo por aluno transportado. 
48.	A maioria dos contratos de terceirização do transporte escolar são medidos com base em pagamento fixo por rota atendida, seguido pelo pagamento fixo por veículo, levando em conta quantidade mínima de km rodados; pelo pagamento fixo por viagem realizada; pelo pagamento fixo por veículo, levando em conta a medição exata, por georreferenciamento de km rodados; pelo pagamento fixo por veículo, sem medição dos km rodados; e, por fim, pelo pagamento fixo por aluno transportado.  
49.	Em aproximadamente 23% dos municípios, há previsão de subcontratação parcial dos serviços de transporte terceirizado, enquanto, em 53% dos ajustes, esta previsão não está autorizada nos editais de licitação. Apesar destes percentuais, em 63% dos contratos, os serviços são prestados integralmente pelos contratados, em 8% deles são prestados parte pelos contratados e parte por subcontratados e em 3%, conforme as informações prestadas, são integralmente prestados por subcontratados, o que em última análise viola o Estatuto das Licitações Públicas. 
50.	De outra face, enquanto 16% das contratadas mantêm escritório de representação no município, 54% delas estão situadas longe da sede dos contratantes. Nesse passo, 41% (= 28/67) dos municípios em que há terceirização, dão conta da permanência de representantes das contratadas no município e 58% (= 39/67) declaram não haver preposto local, o que por certo causa entraves à comunicação e ao relacionamento entre contratantes e contratadas.
51.	No caso de falhas na execução dos serviços, a maioria dos secretários diz que, nesta ordem, intima as contratadas para regularização imediata dos serviços, adota medidas para responsabilização das mesmas, providencia diretamente o transporte dos estudantes e promove descontos nos pagamentos proporcionais aos dias parados.
52.	Quanto às fontes utilizadas para custeio das despesas com o transporte escolar no exercício de 2018, incluindo terceirização, combustíveis e lubrificantes, manutenção de veículos e outras diretamente relacionadas, foram indicadas, por grau de relevância, os recursos do Pnate, as transferências estaduais, do FPM, o QSE (Quota Salário Educação) , as transferências do Fundeb, o MDE (Manutenção e Desenvolvimento do Ensino) e o FME (Fundo Municipal de Educação) .
53.	No que concerne exclusivamente aos recursos descentralizados pelo Pnate, os gastos se concentram, prioritariamente, nos seguintes itens de despesa: combustíveis e lubrificantes, serviços de mecânica e manutenção de veículos, terceirização do transporte e gastos com pneus.  
II.2.2. O Município de Araçagi/PB
54.	O município de Araçagi/PB está localizado na Região Metropolitana de Guarabira/ PB. Dista 90 km da capital, João Pessoa/PB. Possui uma área de 229,72 km2 e população estimada pelo IBGE para 2018 em 17.079 habitantes, o que lhe dá uma densidade demográfica de 74,347 hab./km2, sendo 40% da população residente na zona urbana e 60% na zona rural. 
55.	No ano letivo de 2018, o município de Araçagi/PB possui 2.647 alunos matriculados na educação básica e creches da rede oficial de ensino, dos quais 1.498 residem na zona rural e 695 utilizam transporte escolar (dados fornecidos pela Prefeitura do município) .
56.	Para o exercício de 2018, mediante os Pregões Presenciais 25/2018 e 35/2018, foram licitadas 21 rotas terrestres. Também foram realizadas contratações diretas pelo período de dois meses. Como resultado, foram celebrados os contratos abaixo elencados.
	Contrato
	Contratado
	Rotas e Veículos
	Valor Total 

	41/2018
	Antônio Granjo de Oliveira 
	Sítio Riachão a Mulunguzinho – Placa KTE 8167 
	R$ 4.400,00

	42/2018
	Clizenaldo Gonçalves de Souza 
	Sítio Pau D’arco, Guaribas – Placa QFH 5490
	R$ 2.600,00

	43/2018
	Daniel Carlos Fernandes de Souza
	Sítio Cachoeira, Sítio Cuité a Araçagi - Placa MZC 0807
	R$ 3.600,00

	44/2018
	Elza Lima dos Santos
	Sítio Bonita Capim-Açú ao Sítio Violeta – Placa KPE 4276 
	R$ 5.000,00

	45/2018
	Fernanda Tavares Alexandre
	Sítio Estreito, Chã de Mascate, São Vicente – Placa JGM 9754
	R$ 2.800,00

	46/2018
	Gilvan Silva do Nascimento
	Sítio Lagoa do Felix ao Sítio Violeta – Placa KNI 3400
	R$ 4.400,00

	48/2018
	José Vamberto Pereira Tavares 
	Sítio São Vicente a Araçagi – Placa HWL 0480
	R$ 5.000,00

	49/2018
	Jozivalto Cardoso de Souza 
	Sítio Lagoa das Velhas a Araçagi – Placa KMG 0994
	R$ 5.400,00

	50/2018
	Luiz da Silva Leite
	Sítio Chã de Canafístula – Piabas. Placa MXR 8695 
	R$ 3.600,00

	51/2018
	Luciana Silva de Menezes
	Sítio Cachoeira, Canafistinha, Araçagi. Placa MOL 7830
	R$ 4.800,00

	53/2018
	Maria da Glória Ribeiro da Silva
	Sítio Contento – Araçagi. Placa MMT 3065
	R$ 3.200,00

	55/2018
	Reginaldo Pereira Gonçalves
	Sítio Queimadas, Mata do Estreito, Sítio Canafístula. Placa MON 4950
	R$ 5.400,00

	56/2018
	Severino Anselmo de Albuquerque
	Sítio São Vicente, Sítio Bonsucesso, Mata do Estreito. Placa MYL 3443
	R$ 5.200,00

	57/2018
	Valdecy Pontes do Nascimento
	Sítio Estreito, Queimadas, Canoas. Placa MYK 7929
	R$ 6.600,00

	52/2018
	Lucas da Silva Monte
	Sítio Genipapo, Sítio Violeta. Placa KPB 4084 
	R$ 7.800,00

	60/2018
	Rafael Amaro dos Santos
	Sítio Marmaraú, Sítio Pitombeiras. Placa KQZ 5528 
	R$ 4.950,00

	59/2018
	Joalisson Cândido Alves 
	Sítio Tanaduba de Baixo, Canafistinha. Placa MXR 6191 
	R$ 4.039,29

	54/2018
	Noberto Soares de Oliveira
	Sítio Maciel – Araçagi. Placa MXT 4920
	R$ 4.800,00

	58/2018
	Severina Paulo Leite
	Sítio Lagoa das Velhas, Piabas, Pitombas, Canafístula. Placa KGZ 6057
	R$ 7.995,00

	122/2018
	Antônio Granjo de Oliveira 
	Sítio Riachão a Mulunguzinho – Placa KTE 8167 
	R$ 19.764,00

	114/2018
	Clizenaldo Gonçalves de Souza 
	Sítio Pau D’arco, Guaribas – Placa NQA 2030; e Sítio Pau D’arco, Estreito, Chã de Mascate. Placa JGM 9754
	R$ 24.192,00

	125/2018
	Carlos Antônio dos Santos Martins
	Sítio Marmaraú – Araçagi. Placa KQZ 5528
	R$ 37.737,00

	113/2018
	Denize Leite Gonçalves 
	Sítio Estreito – Sítio Canafístula. Placa MON 4950
	R$ 24.255,00

	121/2018
	Elza Lima dos Santos
	Sítio Bonita, Capim-Açú, Sítio Violeta. Placa KPE 4276
	R$ 22.455,00

	115/2018
	Luiz da Silva Leite
	Chã de Canafístula, Piabas. Placa MXR 8695
	R$ 16.173,00

	116/2018
	Jozivalto Cardoso de Souza
	Sítio Lagoa das Velhas – Araçagi. Placa KMG 0994
	R$ 24.237,00

	117/2018
	Daniel Carlos Fernandes de Souza
	Sítio Cachoeira, Olho D’água, Cuité. Placa MZC 0807
	R$ 16.155,00

	118/2018
	Noberto Soares de Oliveira
	Sítio Maciel – Araçagi. Placa MXT 4920
	R$ 21.582,00

	124/2018
	Severino Anselmo de Albuquerque
	Sítio São Vicente, Bonsucesso, Mata do Estreito. Placa MYL 3443
	R$ 23.364,00

	119/2018
	Lucas da Silva Monte
	Sítio Genipapo, Sítio Violeta. Placa KPB 4084
	R$ 23.328,00

	120/2018
	Gilvan Silva do Nascimento
	Sítio Lagoa do Felix, Sítio Violeta. Placa KNI 3400
	R$ 19.764,00

	123/2018
	José Carlos Ribeiro da Silva
	Sítio Contento – Araçagi. Placa MMT 3065
	R$ 14.382,00

	126/2018
	José Vamberto Pereira Tavares
	Sítio São Vicente – Araçagi. Placa HWL 0480
	R$ 22.455,00

	127/2018
	Luciana Silva Menezes
	Sítio Cachoeira, Sítio Canafistinha, Araçagi. Placa MOL 7830
	R$ 21.573,00

	183/2018
	Severina Paulo Leite
	Sítio Lagoa das Velhas, Piabas, Pitombas, Canafístula. Placa KJJ 7818
	R$ 22.400,00

	182/2018
	Joalisson Cândido Alves
	Sítio Cachoeira, Sítio Canafistinha. Placa MXR 6191
	R$ 9.030,00

	181/2018
	Carlos Antônio dos Santos Martins
	Sítio Marmaraú – Sítio Pitombas. Placa KQZ 5528
	R$ 11.130,00

	185/2018
	Valdecy Pontes do Nascimento
	Sítio Estreito, Queimadas, Canoas, Araçagi. Placa MYK 7929
	R$ 15.400,00

 II.2.2. O Município de Pirpirituba/PB
57.	O município de Pirpirituba/PB está localizado na Região Geográfica Imediata de Guarabira/PB. Dista 106 km da capital, João Pessoa. Possui uma área de 79,849 km2 e população estimada pelo IBGE para 2018 em 10.572 habitantes, o que lhe dá uma densidade demográfica de 132,41 hab./km2, sendo 76% da população residente na zona urbana e 24% na zona rural. 
58.	No ano letivo de 2018, o município de Pirpirituba/PB possui 1.240 alunos matriculados na educação básica e creches da rede oficial de ensino, dos quais 319 residem na zona rural e 69 utilizam transporte escolar (dados fornecidos pela Prefeitura do município) .
59.	No exercício de 2018, não foram realizadas contratações para a prestação do serviço de transporte escolar, sendo tal atividade inteiramente executada por veículos próprios do município. 
II.2.4. Principais ações e desafios do transporte escolar sob a ótica dos intervenientes na política pública em nível estadual 
60.	Consoante a metodologia estabelecida para o trabalho, no sentido de coletar junto aos demais atores intervenientes da política informações sobre a forma de atuação, visão crítica e sugestões de melhoria para a política de transporte de escolar, foram endereçadas diligências à Controladoria Geral da União – CGU (realizada pela unidade coordenadora da fiscalização) ao TCE/PB (peça 3, p. 5-6) , à Coordenação do Centro de Apoio Operacional às Promotorias de Justiça de Educação (CAOp-Educação) do MPE/PB (peça 3, p. 1-2) , à Secretaria de Estado da Educação da Paraíba – SEE/PB (peça 3, p. 56-60) , ao DETRAN/PB (peça 3, p. 3-4) , à Capitania dos Portos da Paraíba (peça 3, p. 7-8) , às promotorias de justiça das comarcas judiciais nos municípios de Araçagi/PB e Pirpirituba/PB (peça 3, p. 45-49; peça 3, p. 51-55) .
61.	A Controladoria Geral da União (peça 7) informa que em 2015 avaliou o Programa Nacional de Apoio ao Transporte Escolar (RAv n. 38, publicado em março de 2015) , quando, a partir de cinco eixos estratégicos, foram identificadas as seguintes irregularidades: inconsistências na oferta do transporte escolar, como o não atendimento das especificações dos veículos e dos condutores ao Código de Trânsito Brasileiro – CTB; irregularidades no processo de aquisição com os recursos do PNATE; aquisição de produtos/serviços com valores acima da média de mercado; fragilidades no controle social realizado pelos Conselhos de Acompanhamento e Controle social do Fundo de Manutenção e Desenvolvimento da Educação Básica – CACS/FUNDEB; vulnerabilidades no monitoramento da aplicação dos recursos do Programa.
62.	Após a conclusão do RAV 38, a CGU realizou 173 ações de controle no Pnate, em diversos municípios brasileiros, tendo apontado 907 achados de auditoria relacionados a irregularidades na aplicação dos recursos e à prestação dos serviços. Dentre estas irregularidades, consoante gráfico de peça 7, p. 2, as ocorrências mais frequentes dizem respeito a falhas em licitações (205) ; em veículos (139) ; atuação do CACS/Fundeb (91) ; subcontratação irregular (50) , execução (46) e comprovação (44) de despesas; itinerário (46) ; execução contratual (38) ; sobrepreço (32) ; condutores (32) ; entre outras de menor incidência.
63.	A Controladoria destaca ainda a falta de transparência e a limitada disponibilidade de informações sobre o transporte escolar nos sítios do FNDE, que se restringem aos montantes transferidos, por município. Por outro lado, o sistema que alberga as prestações de contas (SiGPC) disponibiliza informações incompletas e desestruturadas, dificultando a apreensão e a compreensão pelos consulentes/usuários do sistema.
64.	Como boas práticas, são destacadas as inciativas de melhoria da gestão dos serviços de transporte escolar dos governos do Paraná (http://www.siget.pr.gov.br/Siget/) e do Rio Grande do Sul (http://www.educacao.rs.gov.br/projeto-piloto-de-software-de-gestao-do-transporteescolar-entra-em-funcionamento) , além da Pesquisa Nacional de Custo Aluno, realizada em 2014, e do projeto de consultoria contratado à Universidade Federal de Goiás (UFG) , ambas ações patrocinadas pelo FNDE.
65.	No tocante à Paraíba, como também se defere no Anexo I ao expediente da CGU à peça 7, foram realizadas, de 2015 até o presente momento, ações de controle em sete municípios, com identificação de falhas médias e graves, destacando-se a utilização de veículos inadequados para o transporte de alunos, documentação irregular dos condutores, falhas ou não atuação do Conselho do Fundeb no acompanhamento da execução do Pnate, ausência de controle do transporte escolar, tais como o itinerário dos veículos contratados.
66.	As respostas encaminhadas pelos demais órgãos podem ser assim resumidas: 
a) o Detran/PB relatou o alto nível de reprovação dos veículos, de aproximadamente 70%, nas vistorias periódicas realizadas, destacando a desconexão das prefeituras com as diretrizes do programa; em acréscimo, indica que as prefeituras podem estar ocultando uma realidade mais grave em relação aos veículos, já que nem todos são enviados para vistoria; como boa prática, destacou a importância de parceria firmada por termo de compromisso entre órgãos na execução das vistorias, o que tornou possível, por exemplo, a inspeção dos veículos e dos tacógrafos de forma concomitante, com o apoio da polícia militar e a presença do Ministério Público da Paraíba nos locais de vistorias, aproximando o judiciário da realidade encontrada pelos agentes; sugeriu, a fim de melhorar a política, intensificação das fiscalizações para os veículos destinados ao transporte escolar, pelos órgãos competentes, preferencialmente durante a semana, isto é, no momento em que o transporte escolar está sendo efetivamente prestado (peça 4, p. 1-5) ;
b) a Capitania dos Portos da Paraíba informou não haver registro de embarcações de transporte escolar na área de jurisdição do órgão (peça 6, p. 1) ; 
c) a promotoria de justiça da comarca judicial no município de Pirpirituba/PB (via e-mail) informou não existir procedimento para levantamento dos dados solicitados, pelo que requereu informações ao município de Pirpirituba/PB (peça 6, p. 2-3) ; 
d) a Secretaria de Estado da Educação da Paraíba registrou não haver observações a serem feitas quanto às sugestões de melhoria indagadas, bem como diretrizes e normativas a serem modificadas. Contudo, indicou como boa prática a ser replicada o aperfeiçoamento e capacitação dos profissionais que transportam os estudantes em alguns municípios (peça 6, p. 4-17) .
67.	Em que pese terem sido feitas tratativas informais com servidores dos órgãos demandados, até o fechamento do presente relatório, não foram encaminhadas respostas formalizadas pela Coordenação do Centro de Apoio Operacional às Promotorias de Justiça de Educação (CAOp-Educação) do MPE/PB, pelo TCE-PB e promotoria de justiça da comarca judicial nos municípios de Araçagi/PB.
II.3. Objetivo e questões de auditoria 
68.	A presente auditoria teve por objetivo verificar a execução dos serviços municipais de transporte escolar quanto à adequação às diretrizes e normas regulamentadores correlatas e à gestão dos recursos, identificando falhas na prestação dos serviços e apontando soluções, oportunidades de melhoria e eventuais boas práticas, com consequente divulgação.
69.	A partir do objetivo do trabalho e a fim de avaliar em que medida os recursos estão sendo aplicados de acordo com a legislação pertinente, formularam-se as questões adiante indicadas:
a) Questão 1: O transporte escolar atende a todos os alunos da educação básica pública residentes na zona rural do município, nos três níveis (educação infantil, ensino fundamental e médio) ?
b) Questão 2: Há eficiência na prestação dos serviços de transporte escolar?
c) Questão 3: Há controle efetivo por parte da Administração municipal e/ou dos conselhos municipais sobre a prestação dos serviços do transporte escolar?
d) Questão 4: Os veículos utilizados no transporte escolar atendem às exigências legais e regulamentares?
e) Questão 5: Os condutores do transporte escolar satisfazem os requisitos legais e regulamentares?
f) Questão 6: Os procedimentos licitatórios relacionados ao transporte escolar obedeceram aos ditames legais?
g) Questão 7: As contratações no âmbito do transporte escolar guardam conformidade com a legislação?
h) Questão 8: A execução orçamentário-financeira dos recursos destinados ao custeio do transporte escolar ocorre de forma regular?
II.4. Metodologia utilizada 
70.	A metodologia desta auditoria foi formulada pela equipe de coordenação da FOC Transporte Escolar nos Municípios Brasileiros, a partir de auditoria piloto, que teve como ponto de partida o levantamento de 50 riscos/constatações recorrentes em fiscalizações anteriores conduzidas pela Secex/MA, pela Secex/CE, bem assim por outras secretarias do TCU nos estados e pela Secex-Educação.
71.	Depois de catalogados, estes riscos foram agrupados e segmentados em 3 grandes áreas de abrangência, especificadas a seguir, sob as quais se delimitou o escopo dos trabalhos de fiscalização do transporte escolar em âmbito municipal, tanto no nível específico (como no caso desta auditoria) , quanto em nível centralizado (FOC) : 
i)	Área 1 - Observância às diretrizes constitucionais e legais finalísticas do transporte escolar; 
ii)	Área 2 - Aderência às normas operacionais e regulamentares de trânsito e dos programas públicos de repasses de recursos; 
iii)	 Área 3 - Aplicação regular dos recursos do transporte escolar sob os aspectos da licitação, contratação e gestão orçamentário-financeira.    
72.	Dentro de cada uma dessas áreas, foram formuladas questões de auditoria, cujas respostas permitirão traçar um retrato de como os municípios auditados vêm prestando os serviços de transporte escolar, identificar os principais problemas e oportunidades de melhoria sob a ótica do desempenho e da regularidade, além de apontar eventuais soluções, boas práticas e inovações que possam ser implementadas, a curto, médio e longos prazos.
73.	Assim, no que tange à observância às diretrizes constitucionais e legais finalísticas do transporte escolar, emergiram 3 temas de relevância: universalidade do atendimento, eficiência na prestação dos serviços e controle efetivo sobre os serviços de transporte escolar. Cada tema de relevância deu azo a uma questão de auditoria, conforme segue:
	ÁREA 1
	Q1. O transporte escolar atende a todos os alunos da educação básica pública residentes na zona rural do município, nos três níveis (educação infantil, ensino fundamental e médio) ?

		Q2. Há eficiência na prestação dos serviços de transporte escolar?

		Q3. Há controle efetivo por parte da administração municipal e/ou dos conselhos municipais sobre a prestação dos serviços do transporte escolar?

74.	Já no que toca à aderência às normas operacionais e regulamentares de trânsito e dos programas públicos de repasses de recursos, foram 2 os temas de relevância identificados, associados aos requisitos mínimos exigidos de veículos e de condutores do transporte escolar, a partir dos quais foram cunhadas as questões a seguir:  
	ÁREA 2
	Q4.Os veículos utilizados no transporte escolar atendem às exigências legais e regulamentares?

		Q5. Os condutores do transporte escolar satisfazem os requisitos legais e regulamentares?

75.	Acerca da regular aplicação dos recursos no transporte escolar, os temas de relevância em relevo dizem respeito à conformidade nos procedimentos licitatórios, nas contratações e na execução orçamentário-financeira propriamente dita. De cada tema, emergiu uma questão de auditoria, senão veja-se:  
	ÁREA 3
	Q6. Os procedimentos licitatórios relacionados ao transporte escolar obedeceram aos ditames legais?

		Q7. As contratações no âmbito do transporte escolar guardam conformidade com a legislação?

		Q8. A execução orçamentário-financeira dos recursos destinados ao custeio do transporte escolar ocorre de forma regular?

76.	Pois bem, fixados os 8 temas de relevância, que por seu turno deram seguimento a igual número de questões de auditoria, tratou-se de priorizar os aspectos enfocados em cada questão sob a forma de procedimentos e possíveis achados, na forma detalhada na “matriz de planejamento” anexa a este relatório. Ao cabo, chegou-se a 19 (dezenove) procedimentos, sendo 3 associados à Questão 1 (P1, P2 e P3) ; 4 à Questão 2 (P4, P5, P6, P7 e P8) ; 2 à Questão 3 (P9 e P10) ; 5 à Questão 4 (P11, P12, P13, P14 e P15) ; 1 à Questão 5 (P16) ; 1 para cada uma das questões 6 (P17) , 7 (P18) e 8 (P19) .  
77.	A fim de operacionalizar referidos procedimentos de auditoria, foram adotadas as seguintes técnicas de obtenção de documentos e informações:
a)	pesquisas em portais eletrônicos de órgãos e entidades federais e de outros entes federativos;
b)	indagação escrita e oral: requisição de informações aos agentes públicos pertencentes à administração dos municípios auditados; 
c)	entrevistas: com servidores da educação, condutores, usuários do transporte escolar, conselheiros municipais, agentes públicos da administração municipal e prestadores de serviço;
d)	inspeções: inspeção física, por amostragem, dos veículos utilizados no transporte escolar;
e)	análise documental: análise dos autos dos procedimentos licitatórios, dos termos de contrato, de extratos bancários, de documentos de licenciamento dos veículos e de habilitação dos condutores, de fichas e de formulários de controle da prestação de serviços de transporte escolar, de documentos de controle; 
78.	Visando assegurar a padronização necessária à consolidação dos resultados no âmbito da FOC, foram elaborados papéis de trabalho específicos, customizados e adaptados às peculiaridades do objeto de fiscalização, aplicados pela equipe nos trabalhos específicos de fiscalização. Tais papéis de trabalho estão representados na imagem a seguir: 
79.	Nestes termos, em cada UF onde a FOC teve abrangência, foram enviadas diligências para o TCE estadual (DL1) , ministério público estadual (DL3) , secretaria de estado da educação (DL4) , órgão estadual de trânsito (DL5) , Capitania dos Portos (DL6) e promotorias de justiças com jurisdição nos municípios auditados (DL-7) . No caso da Controladoria Geral da União (CGU) (DL 2) , como este órgão teve por bem responder à equipe coordenadora da FOC de maneira centralizada, não se fez necessário enviar diligência para suas representações nos estados fiscalizados.  
80.	Traço em comum em todas estas diligências foi a solicitação de informações acerca da forma de atuação do órgão na operacionalização/fiscalização da política pública, conforme o caso; da existência/mapeamento de boas práticas eventualmente detectadas em trabalhos anteriores; e sugestões de melhoria, inclusive normativas e procedimentais, que pudessem ser implementadas. 
81.	Além das diligências, no âmbito de cada município auditado, foram realizadas requisições de auditoria: ao próprio ente (RA 1) ; à Câmara de Vereadores (RA 2) ; ao Conselho de Acompanhamento e Controle do Fundeb (CACS/FUNDEB) (RA 3) ; ao Conselho de Assistência Social (CAS/SUAS) (RA 4) ; ao conselho tutelar municipal (RA 5) .
82.	A fim de obter informações/percepções dos atores/intervenientes do transporte escolar em cada município auditado, foram também aplicados questionários presenciais com: o secretário municipal de educação (QE 1) ; os alunos usuários dos serviços (QE 2) ; os condutores dos veículos (QE 3.1) ; os profissionais da educação (QE 4) ; e os conselheiros do CACS/Fundeb (QE 5) .
83.	Adicionalmente, foi desenvolvido e enviado pela equipe coordenadora questionário eletrônico para todos os secretários municipais de educação dos estados abrangidas pela FOC, utilizando a ferramenta Google Forms, cuja adesão, no caso desta UF, foi de aproximada 63% do universo consultado. A aplicação deste questionário, embora trabalhe com informações declaratórias, serviu para traçar um perfil atual do transporte escolar no estado, na forma detalhada no tópico Visão geral do objeto, supra. 
84.	Foram também elaborados e aplicados roteiros de verificação para veículos terrestres (RVVT) . Estes papéis de trabalho tinham por fim, sobretudo, aferir a regularidade da documentação, a existência e o funcionamento dos equipamentos obrigatórios de segurança, a adaptação dos veículos para transporte de alunos com deficiência ou dificuldades de locomoção, bem assim a garantia da higidez dos alunos transportados.  
85.	Quanto à amostra definida para aplicação de entrevistas e roteiros de verificação, foram selecionadas pelo menos 10% das rotas de transporte escolar de cada município auditado, contemplando somente terrestres (inexistente transporte aquático nos municípios auditados) . Assim, uma vez selecionada a rota, os veículos nela alocados foram objeto de vistoria, seus condutores foram entrevistados, bem assim dentre os alunos, professores e gestores escolares das escolas por ela atendidas, foram selecionados os entrevistados (via questionário) pela equipe de auditoria. 
86.	Assim, no município de Araçagi/PB, as vistorias e entrevistas ocorreram no período de 13 a 23/11/2018. Já no município de Pirpirituba/PB, as respectivas vistorias e entrevistas ocorreram entre 26 a 30/11/2018. 
87.	Os trabalhos foram realizados em conformidade com as Normas de Auditoria do Tribunal de Contas da União (Portaria-TCU 280/2010, alterada pela Portaria-TCU 168/2011) e com observância aos Padrões de Auditoria de Conformidade estabelecidos pelo TCU (Portaria-Segecex 26/2009) .
II.5. Limitações inerentes à auditoria 
88.	Pontualmente, as principais limitações e dificuldades encontradas para o desenvolvimento dos trabalhos se referem, como detalhado em tópico precedente, à ausência de respostas de órgãos e entidades da administração pública, bem assim ao tempo exíguo fixado para obter, analisar e processar as informações, mormente porque se fez necessário entrevistar diversos atores e partícipes do transporte escolar no âmbito dos entes auditados, como condutores, estudantes, professores, conselheiros, diretores etc., a fim de que se pudesse esboçar um perfil dos serviços prestados. Especificamente no município de Araçagi, a realização de alguns procedimentos junto aos mencionados atores precisou ser adiada em virtude da realização dos jogos escolares municipais nos dias 12, 13 e 14 de novembro de 2018 e a dispensa das aulas no dia 16/11/2018.
II.6. Volume de recursos fiscalizados 
89.	Para o cálculo do VRF referente ao Município de Araçagi, foram somados os valores de todos os contratos firmados com terceiros para a prestação do serviço de transporte escolar, conforme tabela abaixo. Não foram computados os valores relativos ao fornecimento de combustível, peças e manutenção para a frota própria, uma vez que não foi possível identificar com precisão que parcela dos gastos foi destinada especificamente ao transporte escolar.
Relação dos Contratos de Transporte Escolar – Prefeitura de Araçagi
	Contrato
	Contratado
	Rotas e Veículos
	Valor Total

	41/2018
	Antônio Granjo de Oliveira 
	Sítio Riachão a Mulunguzinho – Placa KTE 8167 
	R$ 4.400,00

	42/2018
	Clizenaldo Gonçalves de Souza 
	Sítio Pau D’arco, Guaribas – Placa QFH 5490
	R$ 2.600,00

	43/2018
	Daniel Carlos Fernandes de Souza
	Sítio Cachoeira, Sítio Cuité a Araçagi - Placa MZC 0807
	R$ 3.600,00

	44/2018
	Elza Lima dos Santos
	Sítio Bonita Capim-Açú ao Sítio Violeta – Placa KPE 4276 
	R$ 5.000,00

	45/2018
	Fernanda Tavares Alexandre
	Sítio Estreito, Chã de Mascate, São Vicente – Placa JGM 9754
	R$ 2.800,00

	46/2018
	Gilvan Silva do Nascimento
	Sítio Lagoa do Felix ao Sítio Violeta – Placa KNI 3400
	R$ 4.400,00

	48/2018
	José Vamberto Pereira Tavares 
	Sítio São Vicente a Araçagi – Placa HWL 0480
	R$ 5.000,00

	49/2018
	Jozivalto Cardoso de Souza 
	Sítio Lagoa das Velhas a Araçagi – Placa KMG 0994
	R$ 5.400,00

	50/2018
	Luiz da Silva Leite
	Sítio Chã de Canafístula – Piabas. Placa MXR 8695 
	R$ 3.600,00

	51/2018
	Luciana Silva de Menezes
	Sítio Cachoeira, Canafistinha, Araçagi. Placa MOL 7830
	R$ 4.800,00

	53/2018
	Maria da Glória Ribeiro da Silva
	Sítio Contento – Araçagi. Placa MMT 3065
	R$ 3.200,00

	55/2018
	Reginaldo Pereira Gonçalves
	Sítio Queimadas, Mata do Estreito, Sítio Canafístula. Placa MON 4950
	R$ 5.400,00

	56/2018
	Severino Anselmo de Albuquerque
	Sítio São Vicente, Sítio Bonsucesso, Mata do Estreito. Placa MYL 3443
	R$ 5.200,00

	57/2018
	Valdecy Pontes do Nascimento
	Sítio Estreito, Queimadas, Canoas. Placa MYK 7929
	R$ 6.600,00

	52/2018
	Lucas da Silva Monte
	Sítio Genipapo, Sítio Violeta. Placa KPB 4084 
	R$ 7.800,00

	60/2018
	Rafael Amaro dos Santos
	Sítio Marmaraú, Sítio Pitombeiras. Placa KQZ 5528 
	R$ 4.950,00

	59/2018
	Joalisson Cândido Alves 
	Sítio Tanaduba de Baixo, Canafistinha. Placa MXR 6191 
	R$ 4.039,29

	54/2018
	Noberto Soares de Oliveira
	Sítio Maciel – Araçagi. Placa MXT 4920
	R$ 4.800,00

	58/2018
	Severina Paulo Leite
	Sítio Lagoa das Velhas, Piabas, Pitombas, Canafístula. Placa KGZ 6057
	R$ 7.995,00

	122/2018
	Antônio Granjo de Oliveira 
	Sítio Riachão a Mulunguzinho – Placa KTE 8167 
	R$ 19.764,00

	114/2018
	Clizenaldo Gonçalves de Souza 
	Sítio Pau D’arco, Guaribas – Placa NQA 2030; e
Sítio Pau D’arco, Estreito, Chã de Mascate. Placa JGM 9754
	R$ 24.192,00

	125/2018
	Carlos Antônio dos Santos Martins
	Sítio Marmaraú – Araçagi. Placa KQZ 5528
	R$ 37.737,00

	113/2018
	Denize Leite Gonçalves 
	Sítio Estreito – Sítio Canafístula. Placa MON 4950
	R$ 24.255,00

	121/2018
	Elza Lima dos Santos
	Sítio Bonita, Capim-Açú, Sítio Violeta. Placa KPE 4276
	R$ 22.455,00

	115/2018
	Luiz da Silva Leite
	Chã de Canafístula, Piabas. Placa MXR 8695
	R$ 16.173,00

	116/2018
	Jozivalto Cardoso de Souza
	Sítio Lagoa das Velhas – Araçagi. Placa KMG 0994
	R$ 24.237,00

	117/2018
	Daniel Carlos Fernandes de Souza
	Sítio Cachoeira, Olho D’água, Cuité. Placa MZC 0807
	R$ 16.155,00

	118/2018
	Noberto Soares de Oliveira
	Sítio Maciel – Araçagi. Placa MXT 4920
	R$ 21.582,00

	124/2018
	Severino Anselmo de Albuquerque
	Sítio São Vicente, Bonsucesso, Mata do Estreito. Placa MYL 3443
	R$ 23.364,00

	119/2018
	Lucas da Silva Monte
	Sítio Genipapo, Sítio Violeta. Placa KPB 4084
	R$ 23.328,00

	120/2018
	Gilvan Silva do Nascimento
	Sítio Lagoa do Felix, Sítio Violeta. Placa KNI 3400
	R$ 19.764,00

	123/2018
	José Carlos Ribeiro da Silva
	Sítio Contento – Araçagi. Placa MMT 3065
	R$ 14.382,00

	126/2018
	José Vamberto Pereira Tavares
	Sítio São Vicente – Araçagi. Placa HWL 0480
	R$ 22.455,00

	127/2018
	Luciana Silva Menezes
	Sítio Cachoeira, Sítio Canafistinha, Araçagi. Placa MOL 7830
	R$ 21.573,00

	183/2018
	Severina Paulo Leite
	Sítio Lagoa das Velhas, Piabas, Pitombas, Canafístula. Placa KJJ 7818
	R$ 22.400,00

	182/2018
	Joalisson Cândido Alves
	Sítio Cachoeira, Sítio Canafistinha. Placa MXR 6191
	R$ 9.030,00

	181/2018
	Carlos Antônio dos Santos Martins
	Sítio Marmaraú – Sítio Pitombas. Placa KQZ 5528
	R$ 11.130,00

	185/2018
	Valdecy Pontes do Nascimento
	Sítio Estreito, Queimadas, Canoas, Araçagi. Placa MYK 7929
	R$ 15.400,00

	Total
		R$ 458.505,29

90.	Ainda em relação ao Município de Araçagi, ressalta-se que parte do objeto fiscalizado, qual seja, os veículos oficiais destinados ao transporte escolar, está inserida no patrimônio do ente federado, não se mensurando aqui seu valor contábil para fins de se informar o volume dos recursos fiscalizados.
91.	Para o Município de Pirpirituba, constatou-se que são utilizados apenas veículos próprios para o transporte escolar, inexistindo contratos com prestadores terceirizados. Por essa razão, para efeito de cálculo do VRF, optou-se pelo lançamento do montante referente à contratação do fornecimento parcelado de combustível, lubrificantes e filtro de óleo, conforme tabela abaixo. Importante frisar que uma parcela do valor apontado engloba gastos não afetos ao transporte escolar. Não obstante, entende-se que o montante informado corresponde a razoável estimativa.
Relação dos Contratos de Transporte Escolar – Prefeitura de Pirpirituba
	Contrato
	Contratado
	Objeto
	Valor

	5/2018
	Rayssa Marques Leite e Cia Ltda - ME 
	Fornecimento parcelado de combustível, lubrificantes e filtro de óleo.
	R$ 538.220,00

	1º Termo aditivo ao contrato 5/2018
	Rayssa Marques Leite e Cia Ltda - ME 
	Fornecimento parcelado de combustível, lubrificantes e filtro de óleo.
	R$ 24.363,24

	2º Termo aditivo ao contrato 5/2018
	Rayssa Marques Leite e Cia Ltda - ME 
	Fornecimento parcelado de combustível, lubrificantes e filtro de óleo.
	R$ 13.160,00

	Total
		R$ 575.743,24

92.	Assim, o volume de recursos fiscalizados alcançou o montante de R$ 1.034.248,53.
II.7. Benefícios estimados da fiscalização 
93.	No âmbito particular dos municípios fiscalizados nesta auditoria, espera-se colher, como benefícios, a mensuração do desempenho na prestação do serviço de transporte escolar, com identificação de falhas procedimentais e oportunidades de melhoria. Com relação às diretrizes finalísticas e à aderência às normas operacionais e regulamentares do transporte escolar, espera-se, de posse das detecções de eventuais irregularidades ou de procedimentos ineficientes, recomendar ações de melhoria, assim como divulgar boas práticas eventualmente encontradas.
94.	Sob o prisma da conformidade, tem-se como possíveis benefícios a supressão de irregularidades e a correção de falhas e ineficiências relacionadas à fase de formalização das demandas de contratação e execução orçamentário-financeira dos recursos aplicados. 
95.	Assim, tendo em mente que esta fiscalização é realizada no contexto da FOC Transporte Escolar nos Municípios Brasileiros, pretende-se também contribuir para a elaboração de uma fotografia representativa do transporte escolar municipal na Paraíba e no Brasil.
III. Achados de auditoria 
III.1. Alunos que percorrem mais de 2 km a pé para chegar aos pontos de embarque/desembarque no transporte escolar.
Tipificação: 
Falhas/impropriedades
Situação encontrada: 
96.	No âmbito do município de Araçagi/PB: durante a aplicação dos questionários aos alunos, verificaram-se casos em que os estudantes precisam percorrer 2 km ou mais entre sua residência e o local de embarque / desembarque do transporte escolar (localidade de Canafistinha, Escola Municipal Agripino Ribeiro Filho) . Tal fato também foi relatado por professores nas entrevistas realizadas (Escola Municipal Agripino Ribeiro Filho) . Tal situação pode potencialmente prejudicar o rendimento escolar e, até mesmo, contribuir para o aumento das taxas de evasão escolar.
97.	No âmbito do município de Pirpirituba/PB: a mesma situação foi verificada na referida localidade, especificamente na Escola Municipal Prefeito José Fortuna e na Escola Municipal Humberto Lucena, fato evidenciado pelos extratos dos questionários aplicados a alunos e professores.
98.	As irregularidades constatadas nos municípios de Araçagi/PB e Pirpirituba/PB, acima exemplificadas, não destoam das informações obtidas no questionário eletrônico enviado aos secretários municipais de educação do estado da Paraíba, posto que deixam claro a existência de alunos que percorrem mais de 2 km a pé para chegar aos pontos de embarque/desembarque no transporte escolar.
Objetos nos quais o achado foi constatado: 
Programa Nacional de Apoio ao Transporte do Escolar (PNATE) 
Critérios: 
Constituição Federal, art. 37, caput
Resolução 40/2010, FNDE, art. 1º, caput; art. 2º, caput; art. 3º, caput; art. 4º, caput
Evidências: 
Evidência 1 - Questionários aplicados aos usuários do transporte escolar em Araçagi (Peça 22, p. 1-28) .
Evidência 2 - Questionário profissionais da educação – Araçagi (Peça 23, p. 1-55) .
Evidência 5 - Questionário usuários Transporte – Pirpirituba (Peça 26, p. 1-28) .
Evidência 6 - Questionário profissionais da Educação – Pirpirituba (Peça 27, p. 1-30) .
Causas da ocorrência do achado: 
99.	Grande extensão da zona rural do Município de Araçagi/PB; distância entre os diversos povoados atendidos; e dificuldade de acesso a determinadas localidades.
Efeitos/Consequências do achado: 
100.	Cansaço dos estudantes (efeito potencial) ; aumento do desinteresse pelo estudo (efeito potencial) ; e possível incremento do índice de evasão escolar (efeito potencial) .
Proposta de encaminhamento: 
101.	Dar ciência aos municípios de Araçagi/PB e Pirpirituba/PB acerca da existência de alunos que percorrem mais de 2 Km para chegar aos pontos de embarque/desembarque do transporte escolar, contrariando o princípio da eficiência, previsto no art. 37, caput, da CF/88 e as orientações contidas nos arts. 1º a 4º da Resolução/CD/FNDE 40/2010.
III.2. Falta de zelo na prestação dos serviços do transporte escolar.
Tipificação: 
Falhas/impropriedades
Situação encontrada: 
102.	Durante a aplicação dos questionários aos estudantes de Araçagi/PB (Escola Municipal Luiz Barbosa) , houve relato de falta de urbanidade e direção perigosa por parte de condutor de veículo escolar pertencente à própria frota do município, Sr. José André Mendes da Silva (CPF XXX.620.787-XX) . No grupo de alunos atendidos pela rota Sítio Sipual - Canafístula, de forma unânime e espontânea, foram apontadas diversas faltas cometidas pelo referido motorista.
103.	Importante registrar que tal situação foi oportunamente comunicada pela equipe de auditoria ao gestor municipal.
Objetos nos quais o achado foi constatado: 
Programa Nacional de Apoio ao Transporte do Escolar (PNATE) 
Critérios: 
Constituição Federal, art. 37, caput.
Evidências: 
Evidência 1 - Questionários aplicados aos usuários do transporte escolar em Araçagi (Peça 22, p. 21-24) .
Causa da ocorrência do achado: 
104.	Falta de capacitação para lidar com os estudantes.
Efeitos/Consequências do achado: 
105.	Aumento da possibilidade de ocorrência de acidentes (efeito potencial) ; risco à integridade física dos estudantes (efeito potencial) ; falha na prestação do serviço (efeito potencial) .
Proposta de encaminhamento: 
106.	Dar ciência ao Município de Araçagi/PB acerca dos relatos da falta de zelo na prestação do serviço de transporte escolar, incluindo direção perigosa, pelo condutor Sr. José André Mendes da Silva (CPF XXX.620.787-XX) , que fazia a rota Sítio Sipual – Canafístula, em desacordo com o princípio da moralidade.
III.3. Ausência ou deficiência no controle sobre os serviços de transporte escolar por parte da administração municipal
Tipificação: 
Irregularidade grave
Situação encontrada: 
107.	No município de Araçagi/PB, não há um controle efetivo da frequência e qualidade do serviço de transporte escolar.
108.	Ainda que a Sra. Maria do Livramento Porfírio dos Santos Ferreira, Secretária de Educação do Município, tenha indicado em questionário a existência de procedimentos de controle de frequência, assiduidade e pontualidade dos prestadores dos serviços de transportes escolar em todos os veículos e rotas, essa informação é rechaçada pelos membros do Conselho de Acompanhamento e Controle do FUNDEB (vide questionário) .
109.	A corroborar a deficiência no controle exercido pela administração, não há fiscalização dos contratos por servidor formalmente designado, conforme informação prestada pela referida gestora (vide questionário) .
110.	Além disso, a documentação relativa à liquidação das despesas reforça a ausência de controles. Em análise aos documentos de pagamentos das despesas com prestadores de serviços de transporte escolar, observou-se que a única responsável pelo atesto de recebimento dos serviços é a própria Secretária de Educação. Por sua vez, os atestos não estão acompanhados de qualquer documento de controle relativos aos dias e horários efetivos em que os serviços foram prestados, ou à qualidade dos serviços, ainda que de forma aleatória. Ainda que tais controles fossem implantados, a sua efetivação dependeria da participação de um número maior de servidores, visto que a Secretaria de Educação, sozinha, não teria condições de realizá-los, até mesmo considerando a quantidade de escolas e a sua dispersão na zona rural (total de 19) .
111.	As irregularidades constatadas no município de Araçagi/PB, acima exemplificadas, não destoam das informações obtidas no questionário eletrônico enviado aos secretários municipais de educação do estado da Paraíba, posto que deixam claro não possuir servidor designado para acompanhamento dos serviços terceirizados de transporte escolar.
Objetos nos quais o achado foi constatado: 
Contratos de terceirização do serviço de transporte escolar, firmados pelo Município de Araçagi
Critérios: 
Constituição Federal, art. 37, caput
Lei 4320/1964, art. 63
Lei 10880/2004, art. 5º, caput
Evidências: 
Evidência 13 - Rol de agentes municipais de Araçagi/PB afetos ao transporte escolar no ano de 2018 (Peça 47) .
Evidência 3 - Questionário aplicado aos conselheiros CAC-FUNDEB_Araçagi, (Peça 24, p. 7/11) .
Evidência 26 – Amostra de processos de pagamentos do município de Araçagi/PB com recursos do Pnate no período de abril a outubro de 2018 (Peça 47) .
Causas da ocorrência do achado: 
112.	Não instituição e normatização por parte da administração municipal de procedimentos formais de controle do serviço prestado junto às escolas e ausência de fiscais de contratos formalmente designados que atuem junto ou próximo às escolas atendidas.
Efeitos/Consequências do achado: 
113.	Não detecção tempestiva de irregularidades ou oportunidades de melhoria na prestação do serviço de transporte escolar, bem como deficiência na fase da liquidação da despesa, que não fornece razoável certeza de que os serviços foram prestados (efeito potencial) .
Proposta de encaminhamento: 
114.	Determinar à Prefeitura de Araçagi/PB que, no prazo de sessenta dias, institua procedimentos de controle periódico sobre o transporte escolar terceirizado que permita verificar a pontualidade, assiduidade, lotação, acidentes e efetiva prestação dos serviços, em atenção ao princípio constitucional da eficiência, bem como designe formalmente fiscais para os contratos de transporte escolar terceirizado para atuarem de forma coordenada com os procedimentos de controle a serem instituídos junto às escolas atendidas pelo serviço e atestarem a prestação dos serviços no ato da liquidação da despesa, de acordo com os arts. 63 da Lei 4.320/1964 e 76 da Lei 8.666/93.
III.4. Ausência ou deficiência no controle sobre os serviços de transporte escolar exercido pelo CAC/FUNDEB
Tipificação: 
Falhas/impropriedades
Situação encontrada: 
115.	Em ambos os municípios auditados, verificou-se deficiência no controle sobre os serviços de transporte escolar exercido pelos conselhos de acompanhamento e controle do FUNDEB, pois em ambos os casos a atuação desses órgãos se dá somente por provocação, não tendo sido demonstrada a existência de controle sistemático sobre a regularidade e qualidade dos serviços.
116.	Município de Araçagi/PB: a partir das informações coletadas junto aos membros do Conselho de Acompanhamento e Controle do FUNDEB (CACS/FUNDEB) , observou-se que o Conselho não instituiu procedimentos de controle de frequência, assiduidade e pontualidade dos prestadores dos serviços de transportes escolar e que, geralmente, o controle é feito apenas quando ocorrem denúncias ou reclamações, sendo que, mesmo nesses casos, eventualmente são realizadas fiscalizações pela administração municipal em conjunto com membros do CACS.
117.	Município de Pirpirituba/PB: a partir das informações coletadas junto aos membros do Conselho de Acompanhamento e Controle do FUNDEB (CACS/FUNDEB) , observou-se que o Conselho não instituiu procedimentos de controle de frequência, assiduidade e pontualidade dos prestadores dos serviços de transportes escolar e que, geralmente, o controle é feito apenas quando há denúncias ou reclamações, não sendo realizadas fiscalizações por parte do CACS.
118.	Essas ocorrências constatadas nos municípios de Araçagi/PB e Pirpirituba/PB não destoam das informações obtidas no questionário eletrônico enviado aos secretários municipais de educação do estado da Paraíba, os quais deixam claro que a atuação CACS/Fundeb, em parcela significativa dos municípios, restringe-se à emissão de parecer financeiro anual nas contas do Pnate/FNDE.
Objetos nos quais o achado foi constatado: 
Programa Nacional de Apoio ao Transporte do Escolar (PNATE) 
Critérios: 
Constituição Federal, art. 37, caput
Lei 10880/2004, art. 5º, § 3º
Evidências: 
Evidência 3 - Questionário aplicado aos conselheiros CAC-FUNDEB_Araçagi (Peça 24, p. 7-11) .
Evidência 7 - Questionário aplicado aos conselheiros CAC-FUNDEB_ Pirpirituba (Peça 28, p. 1-6) .
Causas da ocorrência do achado: 
119.	Não instituição de procedimentos formais e efetivos de controle do serviço de transporte escolar.
Efeitos/Consequências do achado: 
120.	Não detecção tempestiva de irregularidades ou oportunidades de melhoria na prestação do serviço de transporte escolar (efeito potencial) .
Proposta de encaminhamento: 
121.	Recomendar aos Conselhos de Acompanhamento e Controle do FUNDEB dos Municípios de Araçagi/PE e Pirpirituba/PB que instituam procedimentos de controle periódicos sobre os serviços de transporte escolar que possibilitem avaliar sua regularidade e qualidade, observando a frequência, assiduidade e pontualidade dos prestadores e os demais aspectos relevantes, fazendo uso das prerrogativas asseguradas no art. 5º, § 3º, da Lei 10.880/2004.
III.5. Condutor do transporte escolar não atende aos requisitos obrigatórios
Tipificação: 
Falhas/impropriedades
Situação encontrada: 
122.	No município de Araçagi/PB, o condutor do veículo ônibus Iveco/CityClass, placa OGC-9866, Sr. José André Mendes da Silva (CPF XXX.620.787-XX) , contratado pela Prefeitura, não possui curso de Formação de Condutor de Transporte Escolar. Referido condutor é responsável pela rota “Sítio Sipual a Canafístula e vice-versa”, que atende à escola municipal de ensino fundamental Luiz Barbosa, nos turnos manhã, tarde e noite.
123.	Essa irregularidade não destoa das informações obtidas no questionário eletrônico enviado aos secretários municipais de educação do estado da Paraíba, posto que deixam claro que a aprovação em curso especializado de condutor é um dos requisitos mínimos que deixam de ser exigidos dos condutores do transporte escolar terrestre, embora não seja o menos observado.
Objetos nos quais o achado foi constatado: 
Programa Nacional de Apoio ao Transporte do Escolar (PNATE) 
Critérios: 
Lei 9503/1997, art. 138, inciso V
Evidências: 
Evidência 10 - Questionário condutores de transporte terrestre – Araçagi/PB (Peça 31, p. 42-44) .
Causas da ocorrência do achado: 
124.	Não observância à obrigatoriedade de o motorista de transporte escolar ser aprovado em curso especializado em transporte escolar.
Efeitos/Consequências do achado: 
125.	Despreparo para o desempenho da função de motorista de transporte escolar; deficiência na prestação do serviço de transporte escolar (efeito potencial) .
Proposta de encaminhamento: 
126.	Determinar à Prefeitura de Araçagi/PB que, no prazo de sessenta dias, regularize a situação do transporte escolar na rota “Sítio Sipual a Canafístula e vice-versa”, que atende a escola municipal de ensino fundamental Luiz Barbosa, nos turnos manhã, tarde e noite, bem assim em outras rotas na mesma situação, no que se refere à não capacitação do condutor em curso de Formação de Condutor de Transporte Escolar, em desacordo com o Art. 138, inciso V, da Lei 9.503/1997.
127.	Dar conhecimento da ocorrência ao Fundo Nacional de Desenvolvimento da Educação (FNDE) , para que a considere quando da análise das contas do Programa Nacional de Apoio ao Transporte do Escolar (PNATE) do município de Araçagi/PB, referente ao exercício de 2018.
III.6. Ausência de equipamentos obrigatórios em veículos utilizados no transporte escolar.
Tipificação: 
Irregularidade grave
Situação encontrada: 
128.	Durante a execução das vistorias nos veículos utilizados no serviço de transporte escolar, foi constatada inexistência de equipamentos de segurança considerados obrigatórios, contrariando os ditames da Lei 9.503/97, bem como as orientações contidas no Guia do Transporte Escolar do FNDE.
129.	Município de Araçagi/PB: nesse município, foram constatadas ocorrências tanto nos veículos próprios quanto nos contratados, conforme tabela confeccionada com base nas vistorias realizadas.
130.	Município de Pirpirituba/PB: nessa edilidade, foram verificadas falhas apenas no ônibus placa NQF 0535, o qual estava parcialmente sem os cintos de segurança e sem para-choques.
Objetos nos quais o achado foi constatado: 
Rota Araçagi, Mulunguzinho, Caetano, Ingá. Escola Municipal Alice de Almeida Carneiro. Veículo próprio - Araçagi - MNE 2403/2004
Rota Sítio Contento - Araçagi. Escola Municipal Agripino Ribeiro. Veículo contratado. Município de Araçagi - MMT 3065/1983
Rota Araçagi, Santos Rios, Santa Lucia, Agrovila. Escolas Municipais Agripino Ribeiro Filho, Margarida Pessoa Coutinho e Alice de Almeida Carneiro.  Veículo próprio. Município de Araçagi - OGF 5360/2013
Rota Sítio Jenipapo de Taumata - Sítio Violeta. Escola Municipal Olívio Maroja. Veículo Próprio. Município de Araçagi - OFA 6959/2012
Rota Sítio Cachoeira, Olho D'água, Cuité, Araçagi. Escola Municipal Agripino Ribeiro. Veículo Contratado. Município de Araçagi - MZC 0807/1984
Rota Sítio São Vicente - Araçagi. Escola Municipal Agripino Ribeiro. Veículo Contratado. Município de Araçagi - MYL 3443/1986
Rota Sítio Lagoa das Velhas - Araçagi. Escola Municipal Agripino Ribeiro. Veículo contratado. Município de Araçagi - KMG 0994/1997
Rota Sítio Marmaraú - Araçagi e Sítio Marmaraú - Sítio Pitombas. Escolas Municipais Agripino Ribeiro e José Rosas e Escola Estadual Francisco Pessoa de Brito. Veículo contratado. Município de Araçagi - KQZ 5528/1996
Rota Sítio Pedra D'água, Sítio Mascate, Sítio Pau D'arco, Sítio Santa Laura e Sítio Nica. Escolas Municipais Humberto Lucena e Monsenhor José Coutinho e Escola Estadual Augusto de Almeida. Município de Pirpirituba - NQF 0535/2010
Critérios: 
Lei 9503/1997, art. 105, inciso I a III; art. 105, inciso V a VII; art. 136, inciso IV e VI
Evidências: 
Evidência 9 - Roteiro verificação veículos Terrestres – Pirpirituba (Peça 30, p. 1-18) .
Evidência 4 - Roteiro verificação veículos terrestres – Araçagi (Peça 25, p. 1-33) .
Evidência 11 - Tabela Veículos Equipamentos de Segurança Ausentes – Araçagi (Peça 32, p. 1-1) .
Evidência 23 - Fotos ausência de equipamentos obrigatórios (Peça 44, p. 1-3) .
Causas da ocorrência do achado: 
131.	Deficiência no controle e fiscalização exercida pela Prefeitura e pelo Conselho do Fundeb; aporte insuficiente de recursos federais à conta do Pnate; inexistência, no município, de veículos mais novos passíveis de contratação; baixa remuneração paga aos contratados.
Efeitos/Consequências do achado: 
132.	Aumento da possibilidade de ocorrência de acidentes (efeito potencial) ; risco à integridade física dos estudantes (efeito potencial) .
Proposta de encaminhamento: 
133.	Dar ciência aos municípios de Araçagi/PB e Pirpirituba/PB sobre a ausência de equipamentos obrigatórios nos veículos utilizados no transporte escolar, ocorrência que contraria o disposto nos arts. 105, incisos I a III e V a VII, e 136, incisos IV e VI, da Lei 9503/1997, além das orientações contidas no Guia do Transporte Escolar do FNDE.
134.	Dar conhecimento da ocorrência ao Fundo Nacional de Desenvolvimento da Educação (FNDE) , para que a considere quando da análise das contas do Programa Nacional de Apoio ao Transporte do Escolar (PNATE) dos municípios de Araçagi/PB e Pirpirituba/PB, referente ao exercício de 2018.
III.7. Irregularidades nos processos de contratação direta do transporte escolar
Tipificação: 
Falhas/impropriedades
Situação encontrada: 
135.	Nos processos de aquisição de peças, pneus e serviços para a frota própria do município de Pirpirituba/PB, utilizada no transporte escolar do exercício de 2018, quando feitos por contratação direta, observou-se a inexistência de fase de formalização das demandas, havendo apenas o envio ao Prefeito das notas fiscais, por parte do Secretário de Transportes, para anexação ao empenho e posterior pagamento.
136.	Dessa forma, nos procedimentos verificados, constam apenas o empenho, notas fiscais e ordens de transferências bancárias, estando ausente qualquer documentação ou referência à motivação da aquisição realizada, deixando de serem evidenciados os motivos, o enquadramento legal e a modalidade de contratação, se por licitação, dispensa ou inexigibilidade.
Objetos nos quais o achado foi constatado: 
Processos de pagamento de despesas realizadas mediante contratação direta no exercício de 2018 pelo Município de Pirpirituba.
Critérios: 
Constituição Federal, art. 37, caput, inciso XXI
Lei 8666/1993, art. 14, caput; art. 38, caput; art. 60, Parágrafo Único; art. 61, caput
Evidências:
Evidência 20 - Extrato da conta da Prefeitura de Pirpirituba/PB, relativa aos recursos do Pnate, período de janeiro a outubro/2018 (Peça 41, p. 12-20) .
Evidência 15 - Processos de pagamentos do Pnate, jun a jul-2018_Pirpirituba (Peça 36, p. 1-76) .
Evidência 16 - Processos de pagamentos do município de Pirpirituba/PB com recursos do Pnate, relativos aos meses de agosto a outubro/2018 (Peça 37, p. 1-46) .
Causas da ocorrência do achado: 
137.	Ausência de procedimento de formalização da demanda nos processos de aquisição de peças, pneus e serviços para os veículos da frota própria.
Efeitos/Consequências do achado: 
138.	Ausência de transparência quanto à fase de formalização das demandas; exposição a risco de fraudes nos processos de aquisição de peças, pneus e serviços (efeito potencial) .
Proposta de encaminhamento: 
139.	Recomendar à Prefeitura de Pirpirituba/PB que institua controles para evitar a repetição da irregularidade descrita no item III.7, no que se refere aos pagamentos de aquisição de peças, pneus e serviços para os veículos da frota própria, sem a formalização da etapa de solicitação da demanda, com os elementos legais pertinentes, nos termos dos arts. 14, 38, 60 e 61 da Lei 8.666/93.
III.8. Irregularidades na execução orçamentário-financeira dos recursos aplicados no transporte escolar
Tipificação: 
Irregularidade grave
Situação encontrada: 
140.	Em exame aos procedimentos de pagamentos de serviços de transporte escolar prestados no município de Araçagi/PB, dos meses de agosto/2018 e setembro/2018 (escolhidos por amostragem) , identificaram-se vários casos de pagamentos realizados sem que houvesse atesto de realização dos serviços, os quais por prática eram feitos na face das notas fiscais apresentadas pela Secretária de Educação do Município. As notas fiscais sem atesto correspondem aos seguintes períodos de prestação do serviço: 16 a 31 de julho de 2018 e mês de agosto/2018.
141.	Em relação à materialidade envolvida, os recursos utilizados para os pagamentos com liquidação irregular, oriundos da agência 1455-9, C/C 8338-0, beneficiária de repasses federais do Programa Nacional de Apoio ao Transporte do Escolar (PNATE) , totalizam R$ 19.680,51 no mês de agosto/2018 e R$ 8.991,00 no mês de setembro/2018.
142.	As irregularidades não destoam das informações obtidas no questionário eletrônico enviado aos secretários municipais de educação do estado da Paraíba, os quais deixam claro que parcela considerável dos municípios não controlam a assiduidade e a pontualidade dos prestadores desses serviços.
Objetos nos quais o achado foi constatado:
Processos de pagamentos de serviços de transporte escolar prestados no município de Araçagi/PB, relativos aos meses de agosto/2018 e setembro/2018
Critérios: 
Decreto 93872/1986, art. 36, § 1º; art. 36, § 2º
Lei 4320/1964, art. 63
Evidências: 
Evidência 17 - Processos de pagamentos do município de Araçagi/PB com recursos do Pnate, relativos ao mês de agosto/2018 (Peça 38, p. 1-95) .
Evidência 18 - Processos de pagamentos do município de Araçagi/PB com recursos do Pnate, relativos ao mês de setembro/2018 (Peça 39, p. 1-15) .
Evidência 21 - Extrato da conta da Prefeitura de Araçagi/PB, relativa aos recursos do Pnate, período de janeiro a outubro/2018 (Peça 42, p. 15-18) .
Evidência 19 - Tabela - Débitos da conta Ag. 1455-9, C/C 8338-0 cuja liquidação da despesa foi realizada sem o atesto de prestação de serviços – Meses Agosto e Setembro/2018 (Peça 40, p. 1-2) .
Causas da ocorrência do achado: 
143.	Ausência de designação de fiscais de contratos que atuem junto ou próximo às escolas atendidas e não instituição de procedimentos de controle de assiduidade, frequência e qualidade do serviço de transporte escolar terceirizados que garanta a regular liquidação da despesa correspondente.
Efeitos/Consequências do achado: 
144.	O principal efeito é a deficiência na fase da liquidação da despesa, que não fornece razoável certeza de que os serviços foram prestados. Mesmo quando existe o atesto das notas fiscais, o ato se mostra meramente formal e não garante que houve a efetiva e regular prestação de serviços, visto que não é respaldado por procedimentos de certificação (efeito potencial) .
Proposta de encaminhamento: 
145.	Dar ciência à Prefeitura de Araçagi/PB sobre a realização de diversos pagamentos de serviços de transporte escolar, relativos ao período de 16 a 31 de julho de 2018 (total de R$ 19.680,51) e mês de agosto/2018 (total de R$ 8.991,00) , com recursos federais do Programa Nacional de Apoio ao Transporte do Escolar (conta Ag. 1455-9, C/C 8338-0, do Banco do Brasil) , sem o devido atesto da realização dos serviços, em desacordo com os arts. 63 da Lei 4.320/1964 e 36, §§ 1º e 2º, do Decreto 93.872/1986.
146.	Dar conhecimento da ocorrência ao Fundo Nacional de Desenvolvimento da Educação (FNDE) , para que a considere quando da análise das contas do Programa Nacional de Apoio ao Transporte do Escolar (PNATE) do município de Araçagi/PB, referente ao exercício de 2018.
III.9. Equipamentos obrigatórios de segurança sem condições de uso ou com graves deficiências.
Tipificação: 
Irregularidade grave
Situação encontrada: 
147.	No curso das vistorias nos veículos utilizados no serviço de transporte escolar dos municípios auditados, foram identificadas irregularidades relativas às condições de alguns equipamentos de segurança considerados obrigatórios, contrariando os ditames da Lei 9.503/97, bem como as orientações contidas no Guia do Transporte Escolar do FNDE.
148.	Município de Araçagi/PB: nesse município, foram constatadas ocorrências tanto nos veículos próprios quanto nos contratados, conforme tabela confeccionada.
149.	Município de Pirpirituba/PB: nesse caso, foram verificadas falhas nos veículos da própria frota municipal, conforme tabela elaborada e apresentada como evidência.
Objetos nos quais o achado foi constatado: 
Rota Araçagi, Mulunguzinho, Caetano, Ingá. Escola Municipal Alice de Almeida Carneiro. Veículo próprio - Araçagi - MNE 2403/2004
Rota Sítio Contento - Araçagi. Escola Municipal Agripino Ribeiro. Veículo contratado. Município de Araçagi - MMT 3065/1983
Rota Araçagi, Santos Rios, Santa Lucia, Agrovila. Escolas Municipais Agripino Ribeiro Filho, Margarida Pessoa Coutinho e Alice de Almeida Carneiro.  Veículo próprio. Município de Araçagi - OGF 5360/2013
Rota Sítio Jenipapo de Taumata - Sítio Violeta. Escola Municipal Olívio Maroja. Veículo Próprio. Município de Araçagi - OFA 6959/2012
Rota Sítio Cachoeira, Olho D'água, Cuité, Araçagi. Escola Municipal Agripino Ribeiro. Veículo Contratado. Município de Araçagi - MZC 0807/1984
Rota Sítio São Vicente - Araçagi. Escola Municipal Agripino Ribeiro. Veículo Contratado. Município de Araçagi - MYL 3443/1986
Rota Sítio Estreito - Sítio Canafístula. Escola Municipal Luiz Barbosa. Veículo Contratado. Município de Araçagi - MON 4950/2003
Rota Sítio Lagoa das Velhas - Araçagi. Escola Municipal Agripino Ribeiro. Veículo contratado. Município de Araçagi - KMG 0994/1997
Rota Sítio Marmaraú - Araçagi e Sítio Marmaraú - Sítio Pitombas. Escolas Municipais Agripino Ribeiro e José Rosas e Escola Estadual Francisco Pessoa de Brito. Veículo contratado. Município de Araçagi - KQZ 5528/1996
Rota Sítio Sipual - Canafístula. Escola Municipal Luiz Barbosa. Veículo próprio. Município de Araçagi - OGC 9866/2013
Rota Sítio da Jurema - Pirpirituba. Escolas Municipais Humberto Lucena e Monsenhor José Coutinho, e Escola Estadual Augusto de Almeida. Veículo próprio. Município de Pirpirituba - OFG 9896/2012
Rota garagem municipal - centro. Escola Municipal Humberto Lucena. Veículo próprio. Município de Pirpirituba - OGF 0580/2012
Rota Sítio Cafelis e Sítio Nica. Escolas Municipais Prefeito José Fortuna e Humberto Lucena. Veículo próprio. Município de Pirpirituba - OFA 9019/2011
Rota Sítio Pedra D'água, Sítio Mascate, Sítio Pau D'arco, Sítio Santa Laura e Sítio Nica. Escolas Municipais Humberto Lucena e Monsenhor José Coutinho e Escola Estadual Augusto de Almeida. Município de Pirpirituba - NQF 0535/2010
Critérios: 
Lei 9503/1997, art. 105, inciso I a III; art. 105, inciso V a VII; art. 136, inciso IV e VI
Evidências: 
Evidência 9 - Roteiro verificação veículos Terrestres – Pirpirituba (Peça 30, p. 1-18) .
Evidência 4 - Roteiro verificação veículos terrestres – Araçagi (Peça 25, p. 1-33) .
Evidência 12 - Tabela Veículos Equipamentos de Segurança sem condições de uso ou com deficiências – Pirpirituba (Peça 33, p. 1) .
Evidência 14 - Tabela Veículos Equipamentos de Segurança sem condições de uso ou com deficiências – Araçagi (Peça 35, p. 1) .
Evidência 24 - Fotos equipamentos obrigatórios sem condições de uso (Peça 45, p. 1) .
Causas da ocorrência do achado: 
150.	Deficiência no controle e fiscalização exercida pela Prefeitura e pelo Conselho do Fundeb; aporte insuficiente de recursos federais à conta do Pnate; inexistência, no município, de veículos mais novos passíveis de contratação; baixa remuneração paga aos contratados.
Efeitos/Consequências do achado: 	
151.	Aumento da possibilidade de ocorrência de acidentes (efeito potencial) ; risco à integridade física dos estudantes (efeito potencial) .
Proposta de encaminhamento: 
152.	Dar ciência aos Municípios de Araçagi/PB e Pirpirituba/PB acerca da existência de equipamentos obrigatórios de segurança sem condições de uso, nos veículos utilizados no serviço de transporte escolar, ocorrência que contraria o disposto nos arts. 105, incisos I a III e V a VII, e 136, incisos IV e VI, da Lei 9503/1997, bem como as orientações do Guia do Transporte Escolar do FNDE.
153.	Dar conhecimento da ocorrência ao Fundo Nacional de Desenvolvimento da Educação (FNDE) , para que a considere quando da análise das contas do Programa Nacional de Apoio ao Transporte do Escolar (PNATE) dos municípios de Araçagi/PB e Pirpirituba/PB, referente ao exercício de 2018.
III.10. Veículos não adaptados para alunos com deficiência/mobilidade reduzida e/ou sem dispositivos para garantia da higidez dos passageiros.
Tipificação: 
Falhas/impropriedades
Situação encontrada: 
154.	Após aplicação dos questionários a alunos e motoristas e realização da vistoria física nos veículos utilizados no transporte escolar, constatou-se que poucos apresentam as adaptações necessárias às pessoas com dificuldades de locomoção. No município de Araçagi, do total de unidades vistoriadas, apenas uma se encontrava em pleno atendimento à norma. Em Pirpirituba, só dois veículos se encontravam atendendo plenamente às normas que regem a matéria. Todos os demais apresentavam a pendência.
155.	Importante registrar, contudo, que os (poucos) alunos com deficiência eram devidamente atendidos pelos veículos com adaptação ou por meio de carro de passeio, conforme apurado junto às prefeituras visitadas.
156.	Essas irregularidades não destoam das informações obtidas no questionário eletrônico enviado aos secretários municipais de educação do estado da Paraíba, os quais deixam claro que, somente em parcela pequena dos municípios, todos os veículos são adaptados para atender a alunos com deficiência ou com dificuldade de locomoção.
Objetos nos quais o achado foi constatado: 
Rota Araçagi, Mulunguzinho, Caetano, Ingá. Escola Municipal Alice de Almeida Carneiro. Veículo próprio - Araçagi - MNE 2403/2004
Rota Sítio Contento - Araçagi. Escola Municipal Agripino Ribeiro. Veículo contratado. Município de Araçagi - MMT 3065/1983
Rota Sítio Jenipapo de Taumata - Sítio Violeta. Escola Municipal Olívio Maroja. Veículo Próprio. Município de Araçagi - OFA 6959/2012
Rota Sítio Cachoeira, Olho D'água, Cuité, Araçagi. Escola Municipal Agripino Ribeiro. Veículo Contratado. Município de Araçagi - MZC 0807/1984
Rota Sítio São Vicente - Araçagi. Escola Municipal Agripino Ribeiro. Veículo Contratado. Município de Araçagi - MYL 3443/1986
Rota Sítio Estreito - Sítio Canafístula. Escola Municipal Luiz Barbosa. Veículo Contratado. Município de Araçagi - MON 4950/2003
Rota Sítio Lagoa das Velhas - Araçagi. Escola Municipal Agripino Ribeiro. Veículo contratado. Município de Araçagi - KMG 0994/1997
Rota Sítio Marmaraú - Araçagi e Sítio Marmaraú - Sítio Pitombas. Escolas Municipais Agripino Ribeiro e José Rosas e Escola Estadual Francisco Pessoa de Brito. Veículo contratado. Município de Araçagi - KQZ 5528/1996
Rota Sítio Sipual - Canafístula. Escola Municipal Luiz Barbosa. Veículo próprio. Município de Araçagi - OGC 9866/2013
Rota Sítio Itamatay e Sítio Boa Esperança. Escolas Municipais Humberto Lucena e Monsenhor José Coutinho, e Escola Estadual Augusto de Almeida. Veículo próprio. Município de Pirpirituba - OGC 6489/2013
Rota Sítio da Jurema - Pirpirituba. Escolas Municipais Humberto Lucena e Monsenhor José Coutinho, e Escola Estadual Augusto de Almeida. Veículo próprio. Município de Pirpirituba - OFG 9896/2012
Rota Sítio Cafelis e Sítio Nica. Escolas Municipais Prefeito José Fortuna e Humberto Lucena. Veículo próprio. Município de Pirpirituba - OFA 9019/2011
Rota Sítio Pedra D'água, Sítio Mascate, Sítio Pau D'arco, Sítio Santa Laura e Sítio Nica. Escolas Municipais Humberto Lucena e Monsenhor José Coutinho e Escola Estadual Augusto de Almeida - NQF 0535/2010
Rota Sítio Pedra D'água, Sítio Mascate, Sítio Pau D'arco, Sítio Santa Laura e Sítio Nica. Escolas Municipais Humberto Lucena e Monsenhor José Coutinho e Escola Estadual Augusto de Almeida. Município de Pirpirituba - NQF 0535/2010
Critérios: 
Decreto 5296/2004, art. 39, § 3º; art. 40, § 2º
Lei 10098/2000, art. 16, caput
Lei 11970/2009, art. 1º; art. 2º
Norma Técnica - ABNT - item 6 da ABNT NBR 15.450:2006
Norma Técnica - ABNT - NBR 14.022:2009, item 6
Evidências: 
Evidência 5 - Questionário usuários Transporte – Pirpirituba (Peça 26, p. 1-28) .
Evidência 9 - Roteiro verificação veículos Terrestres – Pirpirituba (Peça 30, p. 1-18) 
Evidência 4 - Roteiro verificação veículos terrestres – Araçagi (Peça 25, p. 1-33) .
Evidência 1 - Questionário usuários transporte – Araçagi (Peça 22, p. 1-28) .
Evidência 8 - Questionário condutores Transporte Terrestre – Pirpirituba (Peça 29, p. 1-16) .
Evidência 10 - Questionário condutores transporte terrestre – Araçagi (Peça 31, p. 1-48) .
Evidencia 25 - Fotos ausência de adaptação para pessoa com deficiência (Peça 46, p. 1-3) .
Causas da ocorrência do achado: 
157.	A idade dos veículos utilizados; dificuldade de contratar veículos mais novos; custo envolvido nas adaptações necessárias.
Efeitos/Consequências do achado: 
158.	Incremento da dificuldade de inclusão das pessoas com deficiência (efeito potencial) ; desestímulo aos estudantes (efeito potencial) ; aumento da taxa de evasão escolar neste segmento específico (efeito potencial) .
Proposta de encaminhamento: 
159.	Dar ciência aos municípios de Araçagi/PB e Pirpirituba/PB acerca da existência de veículos escolares não adaptados para alunos com deficiência e/ou mobilidade reduzida, ocorrência que infringe as normas dos arts. 16 da Lei 10.098/2000, 39, § 3º, e 40, § 2º, do Decreto 5.296/2004 e do item 6 das normas ABNT NBR 14.022:2009 e ABNT NBR 15.450:2006, além das orientações presentes no Guia do Transporte Escolar do FNDE.
160.	Dar conhecimento da ocorrência ao Fundo Nacional de Desenvolvimento da Educação (FNDE) , para que a considere quando da análise das contas do Programa Nacional de Apoio ao Transporte do Escolar (PNATE) dos municípios de Araçagi/PB e Pirpirituba/PB, referente ao exercício de 2018.
III.11. Ausência ou deficiência na manutenção e conservação dos veículos utilizados no transporte escolar.
Tipificação: 
Irregularidade grave
Situação encontrada: 
161.	Após a aplicação dos questionários aos alunos e a realização de vistorias nos veículos (próprios e contratados) , verificou-se que alguns se encontram em mau estado de conservação, conforme tabela elaborada e juntada ao presente processo. Tal ocorrência foi observada tanto no município de Araçagi/PB quanto em Pirpirituba/PB, estando o primeiro em situação pior, em função da maior precariedade observada nos veículos contratados.
162.	As irregularidades não destoam das informações obtidas no questionário eletrônico enviado aos secretários municipais de educação do estado da Paraíba, os quais deixam claro que parcela considerável dos veículos está em estado regular de conservação, destacando-se, no caso de veículos de terceirizadas, um percentual maior de veículos com mais de sete anos de uso, bem como que a maioria dos municípios controla as manutenções obrigatórias somente em veículos da frota própria.
Objetos nos quais o achado foi constatado: 
Rota Araçagi, Mulunguzinho, Caetano, Ingá. Escola Municipal Alice de Almeida Carneiro. Veículo próprio - Araçagi.  - MNE 2403/2004
Rota Sítio Contento - Araçagi. Escola Municipal Agripino Ribeiro. Veículo contratado. Município de Araçagi - MMT 3065/1983
Rota Araçagi, Santos Rios, Santa Lucia, Agrovila. Escolas Municipais Agripino Ribeiro Filho, Margarida Pessoa Coutinho e Alice de Almeida Carneiro.  Veículo próprio. Município de Araçagi - OGF 5360/2013
Rota Sítio Jenipapo de Taumata - Sítio Violeta. Escola Municipal Olívio Maroja. Veículo Próprio. Município de Araçagi - OFA 6959/2012
Rota Sítio Cachoeira, Olho D'água, Cuité, Araçagi. Escola Municipal Agripino Ribeiro. Veículo Contratado. Município de Araçagi - MZC 0807/1984
Rota Sítio São Vicente - Araçagi. Escola Municipal Agripino Ribeiro. Veículo Contratado. Município de Araçagi - MYL 3443/1986
Rota Sítio Lagoa das Velhas - Araçagi. Escola Municipal Agripino Ribeiro. Veículo contratado. Município de Araçagi - KMG 0994/1997
Rota Sítio Marmaraú - Araçagi e Sítio Marmaraú - Sítio Pitombas. Escolas Municipais Agripino Ribeiro e José Rosas e Escola Estadual Francisco Pessoa de Brito. Veículo contratado. Município de Araçagi - KQZ 5528/1996
Rota Sítio Sipual - Canafístula. Escola Municipal Luiz Barbosa. Veículo próprio. Município de Araçagi - OGC 9866/2013
Rota Sítio Itamatay e Sítio Boa Esperança. Escolas Municipais Humberto Lucena e Monsenhor José Coutinho, e Escola Estadual Augusto de Almeida. Veículo próprio. Município de Pirpirituba - OGC 6489/2013
Rota Sítio da Jurema - Pirpirituba. Escolas Municipais Humberto Lucena e Monsenhor José Coutinho, e Escola Estadual Augusto de Almeida. Veículo próprio. Município de Pirpirituba - OFG 9896/2012
Rota garagem municipal - centro. Escola Municipal Humberto Lucena. Veículo próprio. Município de Pirpirituba - OGF 0580/2012
Rota Sítio Cafelis e Sítio Nica. Escolas Municipais Prefeito José Fortuna e Humberto Lucena. Veículo próprio. Município de Pirpirituba - OFA 9019/2011
Rota Sítio Pedra D'água, Sítio Mascate, Sítio Pau D'arco, Sítio Santa Laura e Sítio Nica. Escolas Municipais Humberto Lucena e Monsenhor José Coutinho e Escola Estadual Augusto de Almeida - NQF 0535/2010
Rota Sítio Pedra D'água, Sítio Mascate, Sítio Pau D'arco, Sítio Santa Laura e Sítio Nica. Escolas Municipais Humberto Lucena e Monsenhor José Coutinho e Escola Estadual Augusto de Almeida. Município de Pirpirituba - NQF 0535/2010
Critérios: 
Lei 9503/1997, art. 136, inciso II; art. 230, inciso XVIII, XIX; art. 230, inciso XXII
Evidências: 
Evidência 5 - Questionário usuários Transporte – Pirpirituba (Peça 26, p. 1-28) .
Evidência 9 - Roteiro verificação veículos Terrestres – Pirpirituba (Peça 30, p. 1-18) 
Evidência 4 - Roteiro verificação veículos terrestres – Araçagi (Peça 25, p. 1-33) .
Evidência 1 - Questionário usuários transporte – Araçagi (Peça 22, p. 1-28) .
Evidência 22 - Fotos ausência de manutenção dos veículos (Peça 43, p. 1-3) 
Causas da ocorrência do achado: 
163.	Dificuldades de o Município contratar veículos melhores em função da baixa remuneração oferecida; depredações praticadas pelos próprios usuários; reduzido número de possíveis interessados em prestar o serviço; deficiência no controle e fiscalização exercida pela Prefeitura e pelo Conselho do Fundeb; aporte insuficiente de recursos federais à conta do Pnate.
Efeitos/Consequências do achado: 
164.	Aumento da possibilidade de ocorrência de acidentes (efeito potencial) ; risco à integridade física dos estudantes (efeito potencial) ; aumento do desinteresse dos alunos pelo estudo (efeito potencial) ; piora dos índices de evasão escolar (efeito potencial) .
Proposta de encaminhamento: 
165.	Dar ciência aos municípios de Araçagi/PB e Pirpirituba/PB acerca da ausência ou deficiência na manutenção e conservação dos veículos utilizados no transporte escolar, ocorrência que constitui inobservância ao disposto nos arts. 136, inciso II, e 230, incisos XVIII, XIX, XXII, da Lei 9.503/1997, e às orientações contidas no Guia do Transporte Escolar do FNDE.
166.	Dar conhecimento da ocorrência ao Fundo Nacional de Desenvolvimento da Educação (FNDE) , para que a considere quando da análise das contas do Programa Nacional de Apoio ao Transporte do Escolar (PNATE) dos municípios de Araçagi/PB e Pirpirituba/PB, referente ao exercício de 2018.
IV. Conclusão 
167.	Esta auditoria insere-se na FOC Transporte Escolar nos Municípios Brasileiros, Fiscalis 372/2018, realizada simultaneamente em 11 UFs, em parceria com os tribunais de contas dos estados do Maranhão, Ceará, Espírito Santo, Piauí, Sergipe e Tocantins, e TCM/PA, cuja finalidade é avaliar os serviços de transporte escolar no âmbito municipal, notadamente no que tange à observância às diretrizes constitucionais e legais finalísticas; aderência às normas operacionais e regulamentares de trânsito e dos programas públicos de repasses; e regularidade das licitações, contratações e execução orçamentário-financeira dos recursos; a fim de elaborar diagnóstico e apontar eventuais soluções, ajustes e inovações que possam ser implementados, a curto, médio e longos prazos.
168.	Este relatório envolve a auditoria nos municípios paraibanos de Araçagi/PB e Pirpirituba, na qual se buscou verificar a prestação dos serviços de transporte escolar, bem como aferir o desempenho, a conformidade e a legalidade dos procedimentos administrativos realizados no exercício de 2018. 
169.	O escopo foi delimitado em 3 áreas de abrangência e, em função de temas de relevância priorizados em cada uma dessas áreas, foram elaboradas 8 questões de auditoria, quais sejam:
Q1. O transporte escolar atende a todos os alunos da educação básica pública residentes na zona rural do município, nos três níveis (educação infantil, ensino fundamental e médio) ? 
Q2. Há eficiência na prestação dos serviços de transporte escolar? 
Q3. Há controle efetivo por parte da administração municipal e/ou dos conselhos municipais sobre a prestação dos serviços do transporte escolar? 
Q4. Os veículos utilizados no transporte escolar atendem às exigências legais e regulamentares? 
Q5. Os condutores do transporte escolar satisfazem os requisitos legais e regulamentares? 
Q6. Os procedimentos licitatórios relacionados ao transporte escolar obedeceram aos ditames legais? 
Q7. As contratações no âmbito do transporte escolar guardam conformidade com a legislação? 
Q8. A execução orçamentário-financeira dos recursos destinados ao custeio do transporte escolar ocorre de forma regular?
170.	Os procedimentos da matriz de planejamento resultaram em 11 achados de auditoria, relacionados às oito questões de auditoria.
171.	No que se refere à Questão 1, cujos achados se encontram detalhados no item III.1 do presente relatório, constatou-se que há alunos que percorrem mais de 2 km a pé para chegar aos pontos de embarque/desembarque no transporte escolar em ambos os municípios fiscalizados (Araçagi/PB e Pirpirituba/PB) .  
172.	Acerca da Questão 2 (item III.3 do relatório) , foi constatado situação, embora pontual, de falta de zelo na prestação dos serviços do transporte escolar no município de Araçagi/PB.
173.	Por seu turno, a aplicação dos procedimentos associados à Questão 3 (itens III.3 e III.4 do relatório) permitiram aferir deficiências no controle sobre os serviços de transporte escolar tanto por parte da administração municipal (caso de Araçagi/PB) quanto pelos conselhos de acompanhamento e controle do FUNDEB (nos municípios de Araçagi/PB e Pirpirituba/PB) .
174.	Isto posto, sobre as diretrizes constitucionais e legais finalísticas do transporte escolar (Área 1) , merece registro a necessidade de mudança de cultura quanto à intensificação do controle social e administrativo sobre os serviços do transporte escolar, bem como maior atenção a alunos de localidades de difícil acesso.
175.	Com relação à Questão 4, os procedimentos de auditoria evidenciaram diversos problemas nos veículos utilizados no transporte escolar em ambos os municípios fiscalizados (Araçagi/PB e Pirpirituba/PB) , comprometendo a qualidade de serviço prestado, tais como a  ausência de equipamentos obrigatórios em veículos, equipamentos obrigatórios de segurança sem condições de uso ou com graves deficiências, veículos não adaptados para alunos com deficiência/mobilidade reduzida e/ou sem dispositivos para garantia da higidez dos passageiros e deficiência na manutenção e conservação dos veículos utilizados no transporte escolar, na forma descrita nos itens III.6, III.9, III.10 e III.11 deste relatório.
176.	Na aplicação da Questão 5, observou-se condutor do transporte escolar não atende aos requisitos obrigatórios no município de Araçagi/PB, ocorrência relatada no item III.5, sendo, porém, uma situação pontual que não pode ser generalizada no âmbito do referido município. 
177.	Desta feita, no que tange à aderência às normas operacionais e regulamentares de trânsito e dos programas públicos de repasses de recursos (Área 2) , pode-se classificá-la como baixa, principalmente no que se refere às condições dos veículos utilizados no transporte escolar. 
178.	Já no que toca à Questão 6 (item III.7) , restou marcante a inexistência de fase de formalização das demandas nos processos de aquisição de peças, pneus e serviços para a frota própria do município de Pirpirituba/PB, culminando na ausência de transparência no que se refere às motivações das demandas.
179.	No que se refere à Questão 7, cabe destacar que, embora não haja achado formalmente a ela vinculado, a situação relatada no achado “Ausência ou deficiência no controle sobre os serviços de transporte escolar por parte da administração municipal” (item III.3) , relativo à questão 3, também responde à questão 7, pois, ao reportar a ausência de servidor formalmente designado para fiscalização dos contratos de terceirização do transporte escolar, confere resposta negativa à questão.
180.	Por fim, a Questão 8 (item III.8) deixa clara a ocorrência de casos de pagamentos realizados sem o devido atesto de realização dos serviços, evidenciando liquidação irregular das despesas pagas com recursos do Fundeb, visto não ser possível aferir sua efetiva prestação.
181.	Assim, acerca da aplicação regular dos recursos do transporte escolar sob os aspectos da licitação, contratação e gestão orçamentário-financeira (Área 3) , tem-se que existem deficiências na formalização da despesa (Pirpirituba/PB) , na fiscalização dos contratos e na liquidação da despesa.
182.	Como principais causas desses achados, pode-se elencar: não instituição pelo Município de Araçagi/PB de procedimentos formais e efetivos de controle do serviço de transporte escolar e deficiência da fiscalização exercida pelos conselhos de acompanhamento e controle do FUNDEB; ausência de determinação ou normatização de procedimento de formalização da demanda nos processos de aquisição de peças, pneus e serviços para os veículos da frota própria (no município de Pirpirituba/PB) ; baixa remuneração ofertada para a prestação do serviço, a qual, entre outros efeitos, impede a locação de veículos mais novos e com melhores condições de uso; idade dos veículos utilizados e custo envolvido nas adaptações necessárias para pessoas com deficiência.
183.	Na mesma linha, entre efeitos potenciais mais impactantes das ocorrências, tem-se: a não detecção tempestiva de irregularidades ou oportunidades de melhoria na prestação do serviço de transporte escolar; deficiência na fase da liquidação da despesa, deixando de fornecer razoável certeza de que os serviços foram prestados de forma regular; ausência de transparência quanto à fase de formalização das demandas (no município de Pirpirituba/PB) ; exposição a risco de fraudes nos processos de aquisição de peças, pneus e serviços (no município de Pirpirituba/PB) ; incremento da dificuldade de inclusão das pessoas com deficiência, com possível aumento da evasão escolar neste segmento específico; aumento do risco de acidentes e à integridade física dos estudantes. 
184.	Como possíveis encaminhamentos, foram consignadas pela equipe de auditoria propostas de determinações corretivas, recomendações e ciência aos órgãos pertinentes.
185.	Por oportuno, informa-se que em razão da forma de estruturação do trabalho, não foram realizadas oitivas para colheita de manifestações prévias acerca dos achados de auditoria. 
186.	Cabe destacar ainda que, não obstante algumas situações relatadas revestirem-se de certa gravidade, em consideração aos objetivos gerais do FOC Transporte Escolar nos Municípios Brasileiros, as propostas feitas no presente relatório adotam um viés mais pedagógico e corretivo. Assim, na linha do que foi planejado na concepção da presente ação de controle, espera-se que as evidências coletadas forneçam os subsídios locais para a proposição de melhorias na política de transporte escolar como um todo, mormente em sede do relatório consolidador de todas as fiscalizações realizadas nos estados. 
186.1.	Por fim, em função do papel relevante desempenhado por outros órgãos de controle na promoção da política de transporte escolar, sugere-se encaminhar cópia dos presentes autos e da deliberação que vier a ser adotada ao Tribunal de Contas do Estado da Paraíba, à Coordenação de Apoio Operacional às Promotorias de Justiça de Educação da Paraíba e às Promotorias de Justiça da Comarca de Araçagi/PB e Pirpirituba/PB, para as providências que entenderem cabíveis no âmbito das suas respectivas atribuições.
V. Proposta de encaminhamento
187.	Ante todo o exposto, submetem-se os autos à consideração superior, propondo:
187.1.	determinar à Prefeitura de Araçagi/PB que, no prazo de sessenta dias:
187.1.1.	regularize a situação do transporte escolar na rota “Sítio Sipual a Canafístula e vice-versa”, que atende à escola municipal de ensino fundamental Luiz Barbosa, nos turnos manhã, tarde e noite, bem assim em outras rotas na mesma situação, no que se refere à não capacitação do condutor em curso de Formação de Condutor de Transporte Escolar, em desacordo com o Art. 138, inciso V, da Lei 9.503/1997;
187.1.2.	institua procedimentos de controle periódico sobre o transporte escolar terceirizado que permita verificar a pontualidade, assiduidade, lotação, acidentes e efetiva prestação dos serviços, em atenção ao princípio constitucional da eficiência, bem como designe formalmente fiscais para os contratos de transporte escolar terceirizado para atuarem de forma coordenada com os procedimentos de controle a serem instituídos junto às escolas atendidas pelo serviço e atestarem a prestação dos serviços no ato da liquidação da despesa, de acordo com os arts. 63 da Lei 4.320/1964 e 76 da Lei 8.666/93;
187.2.	recomendar à Prefeitura de Pirpirituba/PB que institua controles para evitar a repetição da irregularidade descrita no item III.7, no que se refere aos pagamentos de aquisição de peças, pneus e serviços para os veículos da frota própria, sem a formalização da etapa de solicitação da demanda, com os elementos legais pertinentes, nos termos dos arts. 14, 38, 60 e 61 da Lei 8.666/93;
187.3.	recomendar aos Conselhos de Acompanhamento e Controle do FUNDEB dos Municípios de Araçagi/PB e Pirpirituba/PB que instituam procedimentos de controle periódicos sobre os serviços de transporte escolar que permitam avaliar sua regularidade e qualidade, observando a frequência, assiduidade e pontualidade dos prestadores dos serviços e os demais aspectos relevantes, fazendo uso das prerrogativas asseguradas no art. 5º, § 3º, da Lei 10.880/2004;
187.4.	dar ciência à Prefeitura de Araçagi/PB sobre as seguintes constatações:
187.4.1.	realização de diversos pagamentos de serviços de transporte escolar prestados no município de Araçagi/PB, no período de 16 a 31 de julho de 2018 (total de R$ 19.680,51) e mês de agosto/2018 (total de R$ 8.991,00) , com recursos federais do Programa Nacional de Apoio ao Transporte do Escolar (conta Ag. 1455-9, C/C 8338-0, do Banco do Brasil) , sem que houvesse atesto de realização dos serviços, em desacordo com o art. 63 da Lei 4.320/1964; art. 36, §§ 1º e 2º, do Decreto 93.872/1986;
187.4.2.	ausência de equipamentos obrigatórios nos veículos utilizados no transporte escolar, ocorrência que contraria o disposto nos arts. 105, incisos I a III e V a VII, e 136, incisos IV e VI, da Lei 9503/1997, além das orientações contidas no Guia do Transporte Escolar do FNDE;
187.4.3.	existência de equipamentos obrigatórios de segurança sem condições de uso, nos veículos utilizados no serviço de transporte escolar, ocorrência que contraria o disposto nos arts. 105, incisos I a III e V a VII, e 36, incisos IV e VI, da Lei 9503/1997, além das orientações contidas no Guia do Transporte Escolar do FNDE;
187.4.4.	existência de veículos escolares não adaptados para alunos com deficiência e/ou mobilidade reduzida, ocorrência que infringe as normas dos arts. 16 da Lei 10.098/2000, 39, § 3º, e 40, § 2º, do Decreto 5.296/2004 e do item 6 das normas ABNT NBR 14.022:2009 e ABNT NBR 15.450:2006, além das orientações presentes no Guia do Transporte Escolar do FNDE;
187.4.5.	ausência ou deficiência na manutenção e conservação dos veículos utilizados no transporte escolar, ocorrência que constitui inobservância ao disposto nos arts. 136, inciso II, e 230, incisos XVIII, XIX, XXII, da Lei 9.503/1997, e às orientações contidas no Guia do Transporte Escolar do FNDE;
187.4.6.	existência de alunos que percorrem mais de 2 Km para chegar aos pontos de embarque / desembarque do transporte escolar, contrariando o princípio da eficiência, previsto no art. 37, caput, da CF/88, e as orientações contidas nos arts. 1º a 4º da Resolução/CD/FNDE 40/2010;
187.4.7.	relatos da falta de zelo na prestação do serviço de transporte escolar, incluindo direção perigosa, pelo condutor Sr. José André Mendes da Silva (CPF XXX.620.787-XX) , que fazia a rota Sítio Sipual – Canafístula, em desacordo com o princípio da moralidade.
187.5.	dar ciência à Prefeitura de Pirpirituba/PB sobre as seguintes constatações:
187.5.1.	a ausência de equipamentos obrigatórios nos veículos utilizados no transporte escolar, ocorrência que contraria o disposto nos arts. 105, incisos I a III e V a VII, e 136, incisos IV e VI, da Lei 9503/1997, além das orientações contidas no Guia do Transporte Escolar do FNDE;
187.5.2.	existência de equipamentos obrigatórios de segurança sem condições de uso, nos veículos utilizados no serviço de transporte escolar, ocorrência que contraria o disposto nos arts. 105, incisos I a III e V a VII, e 36, incisos IV e VI, da Lei 9503/1997, além das orientações contidas no Guia do Transporte Escolar do FNDE;
187.5.3.	existência de veículos escolares não adaptados para alunos com deficiência e/ou mobilidade reduzida, ocorrência que infringe as normas dos arts. 16 da Lei 10.098/2000, 39, § 3º, e 40, § 2º, do Decreto 5.296/2004 e do item 6 das normas ABNT NBR 14.022:2009 e ABNT NBR 15.450:2006, além das orientações presentes no Guia do Transporte Escolar do FNDE;
187.5.4.	ausência ou deficiência na manutenção e conservação dos veículos utilizados no transporte escolar, ocorrência que constitui inobservância ao disposto nos arts. 136, inciso II, e 230, incisos XVIII, XIX, XXII, da Lei 9.503/1997, e às orientações contidas no Guia do Transporte Escolar do FNDE;
187.5.5.	existência de alunos que percorrem mais de 2 Km para chegar aos pontos de embarque / desembarque do transporte escolar, contrariando o princípio da eficiência, previsto no art. 37, caput, da CF/88, e as orientações contidas nos arts. 1º a 4º da Resolução/CD/FNDE 40/2010;
187.6.	dar ciência ao Fundo Nacional de Desenvolvimento da Educação (FNDE) , a fim de considerar na análise das contas do Programa Nacional de Apoio ao Transporte do Escolar (PNATE) , conforme o caso, dos município de Araçagi/PB e Pirpirituba/PB, as ocorrências apontadas nos itens III.5, III.6, III.8, III.9, III.10 e III.11 deste relatório;
187.7.	encaminhar cópia dos presentes autos e da deliberação que vier a ser adotada ao Tribunal de Contas do Estado da Paraíba, à Coordenação de Apoio Operacional às Promotorias de Justiça de Educação da Paraíba e às Promotorias de Justiça da Comarca de Araçagi/PB e Pirpirituba/PB, para as providências que entenderem cabíveis no âmbito das suas respectivas atribuições.
	É o relatório.

não há

Não atuou.

AUDITORIA. FOC. IRREGULARIEDADES NA PRESTAÇÃO DO SERVIÇO DE TRANSPORTE ESCOLAR. DETERMINAÇÕES. RECOMENDAÇÃO AO FNDE. CIÊNCIA DAS IRREGULARIDADES ÀS DEMAIS INSTÂNCIAS FISCALIZADORAS.

RELATÓRIO DE AUDITORIA (RA)

Secretaria de Controle Externo da Educação (SecexEduc).

Trata-se de auditoria realizada no âmbito da Fiscalização de Orientação Centralizada sobre transporte escolar, junto aos Municípios Araçagi e Pirpirituba, no Estado da Paraíba.
O trabalho decorreu do projeto “Transporte Escolar: uma questão de dignidade e justiça”, idealizado pelo Ministério Público do Estado do Maranhão (MPE/MA) , que contou com o apoio dos parceiros da Rede de Controle do Maranhão, dentre os quais este Tribunal. Na sequência, outras fiscalizações realizadas nos Estados do Maranhão e do Ceará resultaram na proposição desta FOC, à qual aderiram as secretarias do TCU nos estados de Alagoas, Bahia, Espírito Santo, Minas Gerais, Pará, Paraíba, Piauí, Sergipe e Tocantins.
No intuito de aferir o desempenho e a regularidade do transporte escolar ofertado, os trabalhos realizados no âmbito desta FOC buscaram identificar a adequação dos serviços prestados às normas aplicáveis, assim como os meios utilizados para gestão dos recursos federais repassados por meio do Programa Nacional de Apoio ao Transporte do Escolar (Pnate) e do Programa Caminhos da Escola.
Para tanto, foram delimitados oito temas de maior relevo, que compuseram as questões de auditoria. 
Os órgãos envolvidos com a operacionalização e fiscalização das políticas públicas inerentes ao tema foram consultados, a saber: Tribunal de Contas estadual, Ministério Público Estadual, Secretaria de Estado da Educação, órgão estadual de trânsito, Capitania dos Portos e Promotorias de Justiça com jurisdição nos municípios auditados. A Controladoria-Geral da União (CGU) , como informado, forneceu informações à coordenação da FOC de maneira centralizada. 
Além disso, no âmbito dos municípios auditados, foram obtidas informações dos agentes públicos e privados envolvidos com o tema, bem como aplicados roteiros de verificação dos veículos e das embarcações utilizados no transporte escolar. Para tanto, foram selecionados 10% das rotas de transporte escolar disponibilizadas em cada município.
Os achados referentes aos Municípios de Araçagi e Pirpirituba, no Estado da Paraíba, foram os seguintes:
alunos que percorrem mais de 2 km a pé para chegar aos pontos de embarque/desembarque do transporte escolar;
falta de zelo na prestação dos serviços do transporte escolar;
ausência ou deficiência no controle sobre os serviços de transporte escolar por parte da administração municipal;
ausência ou deficiência no controle sobre os serviços de transporte escolar exercido pelo CAC/FUNDEB;
condutor do transporte escolar não atende aos requisitos obrigatórios;
ausência de equipamentos obrigatórios em veículos utilizados no transporte escolar;
irregularidades nos processos de contratação direta do transporte escolar;
irregularidades na execução orçamentário-financeira dos recursos aplicados no transporte escolar;
equipamentos obrigatórios de segurança sem condições de uso ou com graves deficiências;
veículos não adaptados para alunos com deficiência/mobilidade reduzida e/ou sem dispositivos para garantia da higidez dos passageiros;
ausência ou deficiência na manutenção e conservação dos veículos utilizados no transporte escolar.
	A equipe de fiscalização propôs expedir algumas determinações e dar ciência das falhas verificadas ao FNDE e aos municípios auditados.  
Feita essa breve introdução, passo à análise dos achados da auditoria.
II
As irregularidades apontadas na prestação do serviço de transporte escolar foram identificadas a partir de entrevistas realizadas junto a alunos e professores, assim como dos roteiros de verificação aplicados pela equipe de auditoria. 
São comuns aos dois municípios auditados e decorrem da ausência de planejamento adequado, de falhas nos procedimentos licitatórios e de contratação, bem como da falta de supervisão dos serviços contratados pelos entes municipais.
A inação dos gestores, sem dúvida, dá causa a situações que põem em risco a integridade física dos alunos e afrontam os normativos aplicáveis.
Ocorre que, como explicitado pela equipe de auditoria, o custeio do serviço de transporte escolar compreende a cooperação financeira da União, que o realiza de forma suplementar, do estado e do município. A articulação entre os entes públicos decorre do previsto nos arts. 10 e 11 da Lei 9.394/1996, que estabelece as diretrizes e bases da educação nacional, do disposto no art. 3º da Lei 10.709/2003, e do art. 2º da Lei 10.880/2004, que instituiu o Pnate.
O fim último é dar efetivo cumprimento ao previsto no art. 208, inciso VII, da Constituição Federal, segundo o qual o Poder Público deve garantir o transporte ao educando durante toda a educação básica, que vai da fase inicial até o ensino médio.
Os recursos transferidos no âmbito do Pnate, proporcionais ao número de alunos inscritos na rede básica de ensino, devem ser geridos pelos municípios conforme as disposições da Lei 10.880/2004 e regulamentações estabelecidas pelo Fundo Nacional de Desenvolvimento da Educação (FNDE) . A execução do Pnate é acompanhada pelo Conselho de Acompanhamento e Controle Social do Fundeb (CACS-Fundeb) , que se manifesta conclusivamente sobre a prestação de contas dos recursos utilizados e notifica o FNDE quando houver a ocorrência de irregularidades na utilização dos recursos. Compete ao FNDE avaliar as prestações de contas formuladas anualmente e, se necessário, instaurar tomada de contas especial.
Toda essa dinâmica está centrada na verificação da regularidade da execução financeira dos dispêndios, sem voltar-se, ao que tudo indica, para a qualidade e suficiência dos serviços prestados. 
Das atribuições do CACS-Fundeb, cuja “ação deve ser independente e, ao mesmo tempo, harmônica com os órgãos da administração pública local”, como assevera o FNDE (https://www.fnde.gov.br/fnde_sistemas/cacs-fundeb/item/593-consulta-ao-cadastro-dos-conselhos-de-acompanhamento-e-controle-social-do-fundeb) , depreende-se que atuação esperada desse órgão é de representação dos segmentos da educação básica (gestores, professores, diretores, servidores técnico-administrativos, pais de alunos) para efetivo controle social dos serviços públicos prestados, não somente da correição dos gastos, mas do atingimento dos fins almejados. 
Por essa razão, entendo devido recomendar ao FNDE que avalie a oportunidade e conveniência de orientar a ação dos CACS-Fundeb, explicitando-se a necessidade de, no que se refere ao transporte escolar, haver manifestação conclusiva acerca da qualidade dos serviços prestados e da observância aos requisitos de segurança estabelecidos nos arts. 136 a 139 da Lei 9.503/1997.
III
Grande parte dos achados estão relacionados à falta de adequação dos veículos utilizados para fins de transporte escolar aos requisitos de qualidade e segurança estabelecidos na Lei 9.503/1997 e pelo FNDE. 
Quanto a esses aspectos, é certo que a ausência de fiscalização por parte do Detran/PB dá ensejo a tais lacunas. Não obstante, o gestor deve estar atento para o cumprimento das exigências legais e regulamentares, de forma a não colocar em risco a integridade física dos usuários que utilizam o serviço. A primeira fiscalização deve estar a cargo do gestor municipal que contratou o serviço, cabendo-lhe especificar as condições em que deve ser prestado o serviço, ou, no caso de prestado diretamente, observar as exigências legais e normativas.
É imprescindível, à luz de tais achados, dar ciência das irregularidades identificadas ao Departamento de Trânsito da Paraíba para que sejam adotadas as providências necessárias para assegurar que o transporte escolar ofertado tenha as condições de segurança e trafegabilidade requeridas.
Dada a relevância do que restou identificado nesta auditoria para o efetivo atendimento dos alunos, com segurança exigida nos normativos, tenho por devido determinar a adoção de medidas corretivas aos municípios auditados, no prazo de 60 dias, o que deverá ser monitorado pela SecexEducação.
Ante o exposto, acolho o encaminhamento proposto pela unidade técnica, com os ajustes de forma pertinentes, e VOTO por que o Tribunal acolha o acórdão que submeto à deliberação deste colegiado.
 TCU, Sala das Sessões Ministro Luciano Brandão Alves de Souza, em 24 de julho de 2019.
WALTON ALENCAR RODRIGUES 
Relator